ACORDAO-COMPLETO-2412141

ACÓRDÃO 6485/2020 ATA 18/2020 - PRIMEIRA CÂMARA

VISTOS, relatados e discutidos estes autos de prestação de contas anual da Fundação Universidade de Brasília (FUB) , relativa ao exercício de 2004; 
ACORDAM os ministros do Tribunal de Contas da União, reunidos em sessão da 1ª Câmara, diante das razões expostas pelo relator, em: 
9.1. levantar o sobrestamento do presente processo, em virtude do trânsito em julgado do TC Processo 020.159/2006-0 e do TC Processo 019.700/2005-4;
9.2. julgar regulares as contas dos seguintes responsáveis, com fundamento nos arts. 1º, inciso I, 16, inciso I, 17 e 23, inciso I, da Lei 8.443/1992 c/c os arts. 1º, inciso I, 207 e 214, inciso I, do Regimento Interno, dando-lhes quitação plena: Ednalva Fernandes Costa de Morais, CPF XXX.253.851-XX; Eudes de Queiroz e Silva, CPF XXX.290.903-XX; João Bosco de Medeiros Dantas, CPF XXX.620.344-XX; José Carlos Leal, CPF XXX.528.161-XX; José da Cruz Rezende Filho, CPF XXX.604.291-XX; Lúcia Leite de Mesquita Wolney, CPF XXX.248.101-XX; Alexandre Lima, CPF XXX.993.756-XX; Aloísio Cezar Rabelo Machado, CPF XXX.183.311-XX; Eduardo Tadeu Vieira, CPF XXX.072.116-XX; Fernando Soares dos Santos, CPF XXX.273.501-XX; Iran Junqueira de Castro, CPF XXX.775.878-XX; Joaquim Arnoldo Pimentel Pinheiro, CPF XXX.691.101-XX; Luis Afonso Bermudez, CPF XXX.056.900-XX; Marilda Cardoso Gualberto, CPF XXX.787.201-XX; Mauro Henrique de Castro, CPF XXX.579.531-XX; Rita de Cassia Nonato Ribeiro, CPF XXX.139.961-XX; Timothy Martin Mulholland, CPF XXX.829.971-XX; e Wanderley da Silva,  CPF XXX.001.961-XX;
9.3. com fundamento nos arts. 1º, inciso I, 16, inciso II, 18 e 23, inciso II, da Lei 8.443/1992, c/c os arts. 1º, inciso I, 208 e 214, inciso II, do Regimento Interno, julgar regulares com ressalva as contas dos responsáveis relacionados a seguir, em face das falhas apontadas, dando-lhes quitação:
9.3.1. Lauro Morhy (falecido) , Reitor da FUB, CPF XXX.287.841-XX, em razão das falhas identificadas no Convênio Siafi 480137 e do recolhimento de receitas próprias fora da Conta Única do Tesouro Nacional, sem instituição de mecanismos de controle financeiro apropriados e sem apresentação das correspondentes prestações de contas na gestão da FUB em 2004 (Constatações 5.1.2.1; 6.1.1.1; 6.2.1.1; e item I.7.4 desta Instrução) ; 
9.3.2. Érico Paulo Siegmar Weidle, Decano de Administração e Finanças, CPF XXX.007.520-XX, em razão da precariedade dos mecanismos de controle dos cursos lato sensu, das falhas identificadas no Convênio Siafi 480137 e do recolhimento de receitas próprias fora da Conta Única do Tesouro Nacional, sem instituição de mecanismos de controle financeiro apropriados e sem apresentação das correspondentes prestações de contas na gestão da FUB em 2004 (Constatações 5.1.1.1; 6.1.1.1; e 6.2.1.1) ; 
9.3.3. Noraí Romeu Rocco, Decana de Pesquisa e Pós-graduação, CPF XXX.653.208-XX, em razão da precariedade dos mecanismos de controle dos cursos lato sensu, das falhas identificadas no Convênio Siafi 480137 e do recolhimento de receitas próprias fora da Conta Única do Tesouro Nacional, sem instituição de mecanismos de controle financeiro apropriados e sem apresentação das correspondentes prestações de contas na gestão da FUB em 2004 (Constatações 5.1.1.1; 6.1.1.1; e 6.2.1.1) ; 
9.3.4. Francisco José Dantas, Gestor de Patrimônio, CPF XXX.872.381-XX, por descumprimento das orientações normativas relacionadas aos itens 4 e 8 da IN-Sedap 205/88 (Secretaria de Administração Pública da Presidência da República) , que tratam, respectivamente, da armazenagem e dos inventários físicos (Constatações 8.1.1.1; 8.1.1.2; e 8.2.1.1) ;
9.3.5. Mauro Gama da Silva, Encarregado do Almoxarifado, CPF XXX.016.861-XX, por descumprimento das orientações normativas relacionadas aos itens 4 e 8 da IN-Sedap 205/88 (Secretaria de Administração Pública da Presidência da República) , que tratam, respectivamente, da armazenagem e dos inventários físicos (Constatações 8.1.1.1; 8.1.1.2; e 8.2.1.1) ;
9.3.6. Cláudio Bernardo Pedrosa de Freitas, Diretor do Hospital Universitário (HUB) , CPF XXX.301.306-XX, por pagamentos de faturas com atraso superior a noventa dias na execução dos contratos relacionados (Constatação 7.3.2.1) ;
9.3.7. José Sinval Mascarenhas da Silva, Chefe da Divisão de Orçamento e Finanças, CPF XXX.310.611-XX, por pagamentos de faturas com atraso superior a noventa dias na execução dos contratos relacionados (Constatação 7.3.2.1) ;
9.3.8. Ângela Lima, Secretária-Geral de Recursos Humanos da FUB, CPF XXX.660.411-XX, pela intempestividade e ineficácia das providências a seu cargo com vistas ao andamento dos processos de sindicâncias e à apuração dos crimes de furto, identificação dos responsáveis, quantificação do dano e ao imediato ressarcimento ao Erário (Constatação 9.4.1.1) ;
9.4. com fundamento no arts. 1º, inciso I, 16, inciso III, alínea "b", da Lei 8.443/1992, c/c os arts. 1º, inciso I, e 209, inciso II, do Regimento Interno do TCU, julgar irregulares as contas da Senhora Romilda Guimarães Macarini, Diretora do Centro de Seleção e Promoção de Eventos (Cespe/UnB) , CPF XXX.089.181-XX, em razão das irregularidades apuradas no âmbito do TC Processo 024.964/2010-7;
9.5. dar ciência desta decisão à Fundação Universidade de Brasília.

Prestação de contas anuais da Fundação Universidade Brasília (FUB), entidade vinculada ao Ministério da Educação (MEC), relativa ao exercício de 2004.

Primeira Câmara

Fundação Universidade de Brasília.

3. Responsáveis: Antônio Cechelli de Mattos Paiva (XXX.089.498-XX); Carlos Alberto Rodrigues da Cunha (XXX.759.046-XX); Carolina Martuscelli Bori (XXX.029.708-XX); Doris Santos de Faria (XXX.797.667-XX); Erico Paulo Siegmar Weidle (XXX.007.520-XX); Flávio Rabelo Versiani (XXX.481.296-XX); Gileno Fernandes Marcelino (XXX.283.628-XX); Inocencio Martires Coelho (XXX.802.841-XX); Ivan Marques de Toledo Camargo (XXX.411.481-XX); Jacques Rocha Velloso (XXX.960.687-XX); Lauro Morhy (XXX.287.841-XX); Norai Romeu Rocco (XXX.653.208-XX); Sylvio Quezado de Magalhães (XXX.243.021-XX); Therese Hofmann Gatti Rodrigues da Costa (XXX.354.911-XX); Timothy Martin Mulholland (XXX.829.971-XX).

13.1. Ministros presentes: Walton Alencar Rodrigues (Presidente), Benjamin Zymler, Bruno Dantas e Vital do Rêgo (Relator).

VITAL DO RÊGO

Adoto como partes do relatório a instrução de mérito elaborada no âmbito da Secretaria de Controle Externo da Educação (peça 57) e os pronunciamentos do respectivo secretário (peça 58) e do representante do Ministério Público junto ao TCU (peça 59) , transcritos a seguir com os ajustes de forma pertinentes:
Introdução
Os autos tratam da prestação de contas anual da Fundação Universidade de Brasília (FUB) , entidade vinculada ao Ministério da Educação (MEC) , referente ao exercício de 2004.
O processo é regido pelas disposições da IN-TCU 47/2004 e DN-TCU 62/2004, que estabeleciam as normas de organização e apresentação de tomadas e prestações de contas dos administradores e demais responsáveis abrangidos pelos incisos I, III, IV, V e VI do art. 5º da Lei 8.443/1992. 
O presente processo, em decorrência do novo modelo organizacional do Tribunal, foi redistribuído à 4ª Diretoria da SecexEducação, em 19/9/2019, e faz parte de um conjunto de sete processos de prestação de contas da FUB que se encontram sobrestados, conforme abaixo:
	N. do processo
	Exercício das contas
	Relator

	Processo 009.458/2002-0
	2001
	Benjamin Zymler

	Processo 010.594/2003-2
	2002
	Augusto Nardes

	Processo 020.151/2005-3
	2004
	Vital do Rêgo

	Processo 018.607/2006-3
	2005
	Vital do Rêgo

	Processo 018.824/2007-3
	2006
	Augusto Nardes

	Processo 020.524/2008-2
	2007
	Augusto Nardes

	Processo 015.304/2009-6
	2008
	Benjamin Zymler

Estas contas encontravam-se sobrestadas pelo TC Processo 019.700/2005-4 e pelo TC Processo 020.159/2006-0, este convertido em tomada de contas especial (TC Processo 024.964/2010-7) . 
O TC Processo 019.700/2005-4 foi julgado por meio do Acórdão 1026/2007-TCU-Plenário, posteriormente alterado pelo Acórdão 2190/2009-TCU-Plenário, relativo aos embargos de declaração com efeitos infringentes.
Já em relação ao TC Processo 024.964/2010-7, foi expedido o Acórdão 1799/2016-TCU-Plenáriolenário, que, dentre outras medidas determinou o levantamento do sobrestamento de diversos processos, dentre eles, o dos presentes autos (Contas da FUB referentes ao exercício de 2004) .
Exame técnico
I.1 Peças constitutivas do processo
Os elementos requeridos para a composição do processo de contas da FUB atendem aos requisitos do art. 14 da Instrução Normativa-TCU 47/2004 e do art. 5º da Decisão Normativa-TCU 62/2004, aplicáveis ao exercício de 2004.
I.2 Rol de responsáveis
O rol de responsáveis elaborado pela FUB (peça 1, p. 4-19) contém as informações dos agentes que desempenharam, no exercício de 2004, naturezas de responsabilidade correspondentes às arroladas no art. 12º da IN - TCU 47/2004. 
1.1. Cargo: Reitor (Dirigente Máximo) 
Lauro Morhy, CPF XXX.287.841-XX (falecido) , no período de 1º/1/2004 a 31/12/2004;
1.2. Cargo: Vice-Reitor 
Thimothy Martin Mulholland, CPF XXX.829.971-XX, no período de 1º/1/2004 a 31/12/2004;
1.3. Cargo: Decano de Administração e Finanças 
Erico Paulo Siegmar Weidle, CPF XXX.007.520-XX, no período de 1º/1/2004 a 31/12/2004;
1.4. Cargo: Decana de Pesquisa e Pós graduação
Noraí Romeu Rocco, CPF XXX.653.208-XX, no período de 1º/1/2004 a 31/12/2004;
1.5. Cargo: Diretor de Contabilidade e Finanças
Samuel Faria de Abreu, CPF XXX.804.371-XX, no período de 1º/1/2004 a 31/12/2004;
1.6. Cargo: Diretor de Contabilidade e Finanças Substituto
João Bosco de Medeiros Dantas, CPF XXX.620.344-XX, no período de 1º/01/2004 a 31/12/2004;
1.7. Cargo: Encarregado do Setor Financeiro 
Jose Carlos Leal, CPF XXX.528.161-XX, no período de 1º/1/2004 a 31/12/2004;
1.8. Cargo: Secretária de Recursos Humanos
Angela Lima, CPF XXX.660.411-XX, no período de 1º/1/2004 a 31/12/2004;
1.9. Cargo: Encarregado do Almoxarifado
Mauro Gama da Silva, CPF XXX.016.861-XX, no período de 1º/1/2004 a 31/12/2004;
1.10. Cargo: Gestor de Patrimônio e Licitações
Francisco José Dantas, CPF XXX.872.381-XX, no período de 1º/1/2004 a 31/12/2004;
1.11. Cargo: Diretor de Orçamento
Fernando Soares dos Santos, CPF XXX.273.501-XX, no período de 1º/1/2004 a 31/12/2004;
1.12. Cargo: Diretor de Orçamento Substituto 
Jose da Cruz Rezende Filho, CPF XXX.604.291-XX, no período de 1º/1/2004 a 31/12/2004;
1.13. Cargo: Chefe do Serviço de Patrimônio Imobiliário 
Eudes de Queiroz e Silva, CPF XXX.290.903-XX, no período de 1º/01/2004 a 31/12/2004;
1.14. Cargo: Secretário de Gestão Patrimonial (gestor de imóveis residenciais) 
Wanderley da Silva, CPF XXX.001.961-XX, no período de 1º/01/2004 a 31/12/2004;
1.15. Cargo: Diretor do Centro de Captação e Gestão de Recursos 
Aloisio Cezar Rabelo Machado, CPF XXX.183.311-XX, no período de 1º/01/2004 a 31/12/2004;
1.16. Cargo: Secretário de Planejamento 
Eduardo Tadeu Vieira, CPF XXX.072.116-XX, no período de 1º/01/2004 a 31/12/2004;
1.17. Cargo: Diretor do Centro de Apoio ao Desenvolvimento Tecnológico (CDT) 
Luiz Afonso Bermúdez, CPF XXX.056.900-XX, no período de 1º/01/2004 a 31/12/2004;
1.18. Cargo: Diretora do Centro de Apoio ao Desenvolvimento Tecnológico Substituta (CDT) 
Ednalva Fernandes Costa de Morais, CPF XXX.253.851-XX, no período de 1º/01/2004 a 31/12/2004;
1.19. Cargo: Prefeito do Campus 
Joaquim Arnoldo Pimentel Pinheiro, CPF XXX.691.101-XX, no período de 1º/01/2004 a 04/04/2004;
1.20. Cargo: Prefeita do Campus Substituta 
Lucia Leite de Mesquita Wolney, CPF XXX.248.101-XX, no período de 1º/01/2004 a 04/04/2004;
1.21. Cargo: Gestora de Finanças 
Marilda Cardoso Gualberto, CPF XXX.787.201-XX, no período de 1º/01/2004 a 04/04/2004;
1.22. Cargo: Gestora de Finanças Substituta
Rita de Cássia Nonato Ribeiro, CPF XXX.139.961-XX, no período de 1º/01/2004 a 04/04/2004;
1.23. Cargo: Secretária da Secretaria de Empreendimentos 
Elana Ramos de Souza, CPF XXX.226.561-XX, no período de 1º/01/2004 a 31/12/2004;
1.24. Cargo: Diretor da Faculdade de Educação Física 
Iran Junqueira de Castro, CPF XXX.775.878-XX, no período de 1º/01/2004 a 31/12/2004;
1.25. Cargo: Diretor da Editora da UnB
Alexandre Lima, CPF XXX.993.756-XX, no período de 1º/01/2004 a 31/12/2004;
1.26. Cargo: Diretor do Centro de Informática (CPD) 
Mauro Henrique de Castro, CPF XXX.579.531-XX, de 1º/01/2004 a 31/12/2004;
1.27. Cargo: Diretora Geral do Cespe
Romilda Guimarães Macarini, CPF XXX.089.181-XX, no período de 1º/1/2004 a 31/12/2004;
1.28. Cargo: Diretor do Hospital Universitário de Brasília (HUB) 
Claudio Bernardo Pedrosa de Freitas, CPF XXX.301.306-XX, no período de 1º/01/2004 a 31/12/2004;
1.29. Cargo: Chefe da Divisão de Orçamento e Finanças do HUB
José Sinval Mascarenhas da Silva, CPF XXX.310.611-XX, no período de 1º/01/2004 a 31/12/2004;
I.3 Identificação da unidade jurisdicionada
I.3.1 Histórico da entidade, estrutura e principais normativos
A FUB foi criada por autorização da Lei 3.998/1961, cujo art. 3º estabelece que ela "terá por objetivo criar e manter a Universidade de Brasília (UnB) , instituição de ensino superior de pesquisa e estudo em todos os ramos do saber e de divulgação científica, técnica e cultural".
Segundo o relatório de gestão, a FUB oferecia 75 cursos de graduação, 105 de especialização, 57 de mestrado e 31 de doutorado no exercício de 2004 (peça 1, p.38) .
I.4 Processos conexos
TC Processo 010.594/2003-2:
Processo de Contas da FUB referente ao exercício de 2002. Estas contas foram sobrestadas pelo TC Processo 017.506/2002-3 (auditoria realizada na FUB com o objetivo de analisar a legalidade e regularidade da celebração e execução de contratos firmados com fundações de apoio) e pelo TC Processo 024.964/2010-7 (tomada de contas especial instaurada a partir da conversão dos autos da representação autuada sob o número TC Processo 020.159/2006-0, em desfavor de diversos responsáveis, entre os quais figura o Sr. Érico Paulo Siegmar Weidle, arrolado nestas contas) .
O TC Processo 017.506/2002-3 foi julgado por intermédio do Acórdão 406/2010-TCU-Plenário, reformado pelo Acórdão 1897/2010-TCU-Plenário, segundo os quais foram rejeitadas as razões de justificativa dos responsáveis para as irregularidades apontadas, mas, em razão de efeitos infringentes decorrentes dos embargos de declaração impetrados, afastaram-se as multas anteriormente impostas. 
O segundo acórdão enfatizou a mudança de entendimento deste tribunal que entendeu suficiente expedir determinações corretivas às entidades envolvidas em irregularidades originadas, em essência, do indevido relacionamento entre IFES e fundações de apoio, sem, no entanto, aplicar multa aos gestores envolvidos, conforme entendimento do voto do Acórdão 2190/2009-TCU-Plenário.  
O TC Processo 024.964/2010-7 também motivou o sobrestamento destas contas. Foi julgado pelo Acórdão 1799/2016-TCU-Plenáriolenário. Considerações adicionais sobre este processo serão feitas ainda neste tópico. 
TC Processo 010.650/2004-1:
Processo de Contas da FUB referente ao exercício de 2003. Foi apreciado pelo Acórdão 1286/2006-TCU-Primeira Câmara, que determinou uma série de medidas corretivas à FUB. Ressalvou as contas de diversos responsáveis, inclusive a do Reitor, motivado pelas irregularidades abaixo resumidas. 
despesas realizadas em data anterior ou posterior à vigência de convênios, sem relação com as finalidades previstas no Planos de Trabalho e notas fiscais sem data e atesto;
falhas no planejamento de compras, com ocorrências de fracionamento de despesas;
ausência de instauração, arquivamento de sindicâncias e processos administrativos disciplinares, sem aplicação de penalidade, mesmo em casos de infringência a dispositivos caracterizados como ilícito penal ou administrativo, contrariando o art. 144, caput e parágrafo único da Lei 8.112/1990; 
Determinou, ainda, à Secretaria Federal de Controle Interno que fizesse o acompanhamento das medidas propostas, informando a este Tribunal as providências adotadas.
O relatório de gestão da FUB referente ao exercício de 2006 informou que as determinações exaradas por meio do Acórdão 1286/2006-TCU-Primeira Câmara estariam sendo implementadas. 
No entanto, não consta dos relatórios de auditoria de gestão dos exercícios de 2005 e 2006 pronunciamento da CGU quanto ao acompanhamento do acordão supra. 
As falhas mencionadas nas alíneas "b" e "c" se repetiram nestas contas e foram motivo de ressalvas, conforme Tópico I.7.3 desta instrução. 
TC Processo 019.700/2005-4:
Este processo motivou o sobrestamento destas contas, conforme determinação do Acórdão 4340/2009-TCU-Segunda Câmara (retificado pelo Acórdão 5892/2009-TCU-Segunda Câmara) . No entanto, pelos motivos expostos abaixo seu desfecho não traz implicações às contas do Sr. Lauro Morhy, Reitor à época, atualmente falecido.    
O processo tratou de representação para a apuração de possíveis irregularidades no âmbito do Convênio 1.326/2004, firmado em 8/7/2004 entre a Fundação Nacional de Saúde (Funasa) , na condição de concedente, e a Fundação Universidade de Brasília (FUB) , como convenente. O objetivo do convênio foi estabelecer parceria e cooperação técnica para a execução de ações complementares de atenção integral à saúde indígena no âmbito do distrito especial indígena Yanomani, de acordo com o Plano Distrital de Saúde do respectivo distrito.
As irregularidades diziam respeito, sobretudo, à discrepância entre as finalidades estatutárias da FUB e a sua atuação efetiva no âmbito do convênio e a falta de nexo entre a contratação de pessoal terceirizado para a execução de atividades finalísticas da Funasa e o alcance dos objetivos institucionais de pesquisa, ensino e extensão, expostos no art. 3º do estatuto da FUB.
Não existiam elementos que indicassem que a contratação da Fubra teria atendido ao propósito de fomentar ações de pesquisa, ensino e desenvolvimento institucional da FUB. Ao contrário, o convênio serviu como mecanismo de intermediação para a contratação indevida da Fubra. Constatou-se que a maioria dos pagamentos realizados pela Universidade com recursos do convênio destinaram-se aos gastos com pessoal terceirizado, descaracterizando a atividade voltada à extensão.
O Acórdão 1026/2007-TCU-Plenário aplicou a multa prevista no art. 58, inciso II, da Lei 8.443/92 aos Srs. Valdi Camarcio Bezerra, ex-Presidente da Funasa, e Lauro Morhy, ex-Reitor da FUB. Posteriormente, em razão de embargos de declaração opostos pela FUB contra o Acórdão 1026/2007-TCU-Plenário, este Tribunal modificou parcialmente a deliberação supracitada por intermédio do Acórdão 1354/2007-TCU-Plenário, que, por sua vez, em sede de embargo de declaração, foi mantido pelo Acórdão 2443/2007-TCU-Plenário.
Em sede de pedidos de reexame interpostos pelos Srs. Lauro Morhy e Valdi Camarcio Bezerra, esta Corte de Contas prolatou o Acórdão 2021/2008-TCU-Plenário, que conheceu dos respectivos recursos, para, no mérito, negar-lhes provimento, mantendo-se a deliberação recorrida.
Por fim, o processo foi submetido, mais uma vez, à deliberação do TCU para examinar embargos de declaração opostos pelo ex-Reitor da Fundação Universidade de Brasília, Sr. Lauro Morhy, desta vez contra o Acórdão 2021/2008-TCU-Plenário.
Por meio do Acórdão 2190/2009-TCU-Plenário este tribunal assinalou que a jurisprudência relativa ao relacionamento das Ifes com as fundações de apoio tinha sofrido modificações que inspiravam uma visão menos rigorosa dos fatos. Dessa forma, o embargo de declaração foi conhecido e, no mérito, a deliberação embargada foi modificada parcialmente, e admitiu, excepcionalmente, efeitos infringentes no sentido de excluir a multa anteriormente aplicada ao Sr. Lauro Morhy, ex-reitor da FUB.  
TC Processo 024.964/2010-7:
Tratou de tomada de contas especial instaurada a partir da conversão dos autos da representação autuada sob o TC Processo 020.159/2006-0 (motivo de sobrestamento destas contas) , conforme determinado no Acórdão 4797/2010-TCU-Segunda Câmara, em desfavor de diversos responsáveis, entre os quais, arrolados na presente conta, figuram o Sr. Érico Paulo Siegmar Weidle, Decano de Administração e Finanças, e a Sra. Romilda Guimarães Macarini, Diretora do Cespe, em virtude da constatação de fatos potencialmente causadores de dano ao Erário.
Cabe, por oportuno, trazer a lume o contexto da mencionada representação e um resumo do trâmite do referido processo de representação (TC Processo 020.159/2006-0) . No âmbito daquele processo foram verificadas irregularidades, no tocante à gestão de recursos federais, envolvendo a Universidade e a Cespe/FUB, conforme consta do Relatório de Ação de Controle 190.006942/2005-24, elaborado pela CGU (peças 1 a 4 - TC Processo 020.159/2006-0) .
Analisando-se os fatos narrados naqueles autos, a Unidade Técnica propôs a conversão do processo em TCE, a expedição de determinações à FUB, a realização de audiências de ex-dirigentes do Cespe e, por fim, a realização de citações dos responsáveis Mauro Luiz Rabelo, Edeijavá Rodrigues Lira e Maria Heldaiva Bezerra Pinheiro, visto que estes haviam percebido de forma irregular valores das ciadas instituições, pelo período de 2001 a 2005 (peça 6, p. 39-50, e peça 7, p. 1-44, do TC Processo 020.159/2006-0) .
Na ocasião, de forma resumida, foram mencionadas duas irregularidades: o recebimento de valores mensais fixos pelo Sr. Mauro Luiz Rabelo, docente da FUB em regime de dedicação exclusiva (período de 2001 a 2005) , e o recebimento de valores fixos de forma indevida do Cespe pela prestação de serviços em concursos públicos e vestibulares, visto que não havia a devida comprovação (mesmo período anterior) . No caso da última irregularidade, seus beneficiários foram o Sr. Edeijavá Rodrigues Lira, então Diretor Presidente da Fundação Universitária de Brasília (Fubra) e a Sra. Maria Heldaiva Bezerra Pinheiro, então Diretora da Fubra.
Entretanto, esta Corte de Contas entendeu pertinente acrescentar à proposta elaborada pela 6ª Secex a realização de citação dos gestores responsáveis pelos pagamentos (Acórdão 4797/2010-TCU-2ªC) . 
Acrescente-se que, em decorrência do Acórdão, foram impetrados pedido de reexame (com decisão pelo conhecimento e não provimento mediante Acórdão 187/2012-TCU-2ªC) e embargos de declaração (conhecido e não provido pelo Acórdão 1083/2013-TCU-2ªC) .
Em seguida, conforme consta da peça 2, pp. 24-30, do TC Processo 024.964/2010-7, foram identificados os responsáveis Carlos Augusto de São José (dez/1997 a julho/2001) e Érico Paulo Siegmar Weidle (ago/2001 a data posterior a set/2010) pelas autorizações dos pagamentos indevidos ao Sr. Mauro Luiz Rabelo. Ademais, em relação à responsabilidade pelos pagamentos ao Sr. Edeijavá Rodrigues Lira e à Sra. Maria Heldaiva Bezerra Pinheiro, restou identificada a Sra. Romilda Guimarães Macarini (então Diretora-Geral do Cespe -  jan/1994 a nov/2005) . 
Foram realizadas, além das citações referidas, a audiência da Sra. Romilda Guimarães Macarini, da Sra. Crea Antônia de Almeida Faria (Diretora Administrativa do Cespe no período de 2001 a 2005) , do Sr. Raimundo Cosmo de Lima Filho (Diretor Administrativo, Executivo e Vice-Diretor Geral e de Logística do Cespe) e da Sra. Maria Osita Gomes Bezerra (Supervisora do Núcleo de Pessoal do Cespe no período de 2001 a 2005) . 
Como justificativa para esta ação, foi exposta conforme o disposto abaixo (p. 2 da peça 35 do TC Processo 024.964/2010-7) :
As irregularidades que ensejaram a chamada em audiência dos servidores relacionados no parágrafo anterior dizem respeito a atos de gestão irregulares tomados no exercício de cargos de direção/supervisão (diretor-geral, diretor administrativo, supervisor) , tais como contratações indevidas de parentes, contratações diretas com inobservância da Lei 8.666/1993, omissão no exercício das atribuições inerentes ao seu cargo, manutenção de espaço físico para o funcionamento de escritório de representação do Cespe sem amparo legal, dentre outras. A lista completa encontra-se disponível a partir da peça 1, p. 51, à peça 2, p. 7.
Após a realização das citações e audiências mencionadas, com a análise das alegações de defesa e razões de justificativa apresentadas pelos diversos responsáveis, a SecexEducação propôs a rejeição dos argumentos trazidos ao conhecimento desta Corte pela Sra. Romilda Guimarães Macarini, pelo Sr. Edeijavá Rodrigues Lira, pela Sra. Maria Heldaiva Bezerra Pinheiro; e pelo Sr. Mauro Luiz Rabelo. 
Por outro lado, a Secretaria propôs o acolhimento dos argumentos trazidos pelo Sr. Érico Paulo Siegmar Weidle, visto que não restou comprovado que este tinha conhecimento de que o Sr. Mauro Luiz Rabelo obtinha rendimentos de forma não eventual por parte do Cespe. Vale ressaltar que os referidos argumentos foram aproveitados em favor do Sr. Carlos Augusto de São José, sendo, portanto, proposto pela SecexEducação o afastamento das responsabilidades dos mencionados responsáveis. 
Dante do exposto, destaca-se trecho da instrução que analisou as citações e audiências acima mencionadas (peça 35, p. 39, do TC Processo 024.964/2010-7) :
IX. Impacto nas contas ordinárias da FUB 
300. As contas dos exercícios 2001 e 2002 da FUB, objeto do TC Processo 009.458/2002-0 e do TC Processo 010.594/2003-2, foram sobrestadas, até a conclusão desta tomada de contas especial, em razão das possíveis irregularidades que pesavam sobre o então servidor Érico Paulo Siegmar Weidle. Considerando o entendimento de que essas irregularidades foram elididas, é possível propor levantamento do sobrestamento das mencionadas contas. Em relação às contas da FUB período 2004 e 2005 (TCs Processo 020.151/2005-3 e Processo 018.607/2006-3) , também sobrestados em razão desta TCE, registra-se que Romilda Guimarães Macarini e Érico Paulo Siegmar Weidle encontram-se no rol de responsáveis nos dois processos e Mauro Luiz Rabelo está apenas nas contas de 2005. Da mesma forma, deverá ser proposto no âmbito destes processos o levantamento do sobrestamento.
Cumpre salientar que, após a instrução da SecexEducação, o Ministro-Relator do processo, Vital do Rêgo, acolheu a proposta da unidade técnica, com as alterações sugeridas em parecer do MP/TCU, que entendeu pertinente também afastar a responsabilidade do Sr. Mauro Luiz Rabelo, conforme o disposto no voto que deu origem ao Acórdão 1799/2016-TCU-Plenário (peça 74 do TC Processo 024.964/2010-7) .
Quanto a este último Acórdão, foram impetrados embargos de declaração, que, em seguida, foram conhecidos e, então, rejeitados, mediante Acórdão 2740/2016-TCU-Plenário.
Foram, ainda, interpostos, contra o Acórdão 1799/2016-TCU-Plenário, recursos de reconsideração, pela Sra. Crea Antônia de Almeida Faria, Sr. Edeijavá Rodrigues Lira, Maria Heldaiva Bezerra Pinheiro, Maria Osita Gomes Bezerra e Romilda Guimarães Macarini, constantes das peças 6 e 117 do TC Processo 024.964/2010-7. Diante destes recursos, esta Corte, em sua nova decisão (Acórdão 2091/2019-TCU-Plenário) , seguiu voto do Ministro-Relator Raimundo Carreiro, nos seguintes termos (peça 134, p. 4, TC Processo 024.964/2010-7) :
Concluo que apenas pode ser dado provimento parcial às pretensões da Sra. Romilda Guimarães Macarini, afastando-se a parte da multa referente ao ressarcimento a pessoa física por despesas com reforma emergencial do Restaurante Universitário e ao pagamento de algumas despesas referidas em notas fiscais com data de validade vencida.  
Vale ressaltar, por fim, que, após a última decisão desta Corte, já ingressaram neste Tribunal novos embargos de declaração (peças 157, 160 e 161 do TC Processo 024.964/2010-7) , ainda pendentes de análise por parte desta Corte.    
Deixa-se assente, todavia, que o Acórdão 1799/2016-TCU-Plenário, relator Vital do Rêgo, apesar das modificações, julgou irregulares as contas da Sra. Romilda Guimarães Macarini (CPF XXX.089.181-XX) , Diretora-Geral do Cespe, condenando-a em débito com o erário e aplicando a multa do art. 57, em razão de ter autorizado o pagamento de valores mensais fixos por parte do Cespe, entre os exercícios de 2001 a 2005, a título de prestação de serviços em concursos públicos e vestibulares, sem a devida comprovação da execução, em desacordo com os princípios da moralidade e da legalidade e com o previsto no art. 76-A, III, da Lei 8.112/1990, no art. 66 da Lei 8.666/1993, no art. 63, § 2º, III, da Lei 4.320/1964, e no art. 42 do Estatuto da Fubra. 
Ademais, aplicou-se, ainda, a diversos gestores, inclusive à Sra. Romilda Guimarães Macarini, a multa do art. 58, II, da Lei 8.443/1992, por diversas impropriedades como, por exemplo, recebimento indevido de pagamentos por serviços extraordinários prestados ao Cespe, contratações indevidas de parentes, contratações diretas com inobservância da Lei 8.666/1993, omissão no exercício das atribuições inerentes ao seu cargo e manutenção de espaço físico para o funcionamento de escritório de representação do Cespe sem amparo legal. 
Importa mencionar, ainda, o Acórdão 1799/2016-TCU-Plenário concluiu pela inabilitação, pelo prazo de oito anos, da Sra. Romilda Guimarães Macarini para o exercício de cargo em comissão ou função de confiança no âmbito da administração pública federal, com fulcro no art. 60 da Lei 8.443/1992 c/c o art.  270 do RITCU. 
Ressalte-se que as irregularidades praticadas no Cespe também resultaram na instauração de Processo Administrativo Disciplinar (PAD) pelo Ministério da Educação, ensejando a demissão de servidores e, no caso da Sra. Romilda Guimarães Macarini, na conversão da exoneração em destituição de cargo em comissão, conforme cópia da publicação do Diário Oficial da União do dia 1/2/2010 (peça 31 do TC Processo 024.964/2010-7) ,
Diante de todo o exposto, no âmbito deste processo de contas anual (exercício de 2004) , considerando-se a gravidade das infrações cometidas pela Sra. Romilda Guimarães Macarini (CPF XXX.089.181-XX) propõe-se julgar irregulares suas contas com fulcro no art. 1º, I c/c art. 16, III, b e c, da Lei 8.443/1992. 
I.5 Processos apensados
Os seguintes processos foram apensados aos autos: TC Processo 008.648/2005-4, TC Processo 020.379/2006-3, TC Processo 016.776/2003-2, TC Processo 010.140/2005-6, TC Processo 021.313/2005-8, TC Processo 011.091/2004-6 e TC Processo 020.157/2006-5.
A instrução preliminar (peça 22, p.44 e peça 23, p.11) atualizou os julgados e os encaminhamentos dados pelo tribunal a cada um dos processos apensados, seus desdobramentos e, principalmente, o reflexo na apreciação das contas em exame.
Segundo as análises, o desdobramento das questões tratadas nos processos TC Processo 011.091/2004-6, TC 10.140/2005-6, TC Processo 021.313/2005-8, TC Processo 020.157/2006-5 e TC Processo 016.776/2003-2 não tem reflexo nas contas ora em exame.
Diversamente, as ocorrências apontadas no TC Processo 008.648/2005-4 e TC Processo 020.379/2006-3 motivaram propostas de julgamento das contas de responsáveis constantes do rol de responsáveis dos presentes autos como regulares com ressalvas. Ambos os processos tratam, sobretudo, do relacionamento entre a FUB e suas Fundações de Apoio e serão tratadas em conjunto com outras constatações semelhantes no Tópico I.7.2 desta instrução.
O TC Processo 020.379/2006-3, processo de representação, apontou possíveis irregularidades na prestação de contas do curso de pós-graduação lato sensu em Desenvolvimento Gerencial e Gestão de Negócios realizado pela UnB em 2004. No Acórdão 1168/2007-TCU-Plenário foram expedidas determinações pertinentes.
A mesma questão abordada no citado processo é tratada na Constatação 5.1.1.1 "Precariedade dos mecanismos de controle dos cursos lato sensu", que será analisada no tópico I.7.2 desta instrução. 
O TC Processo 008.648/2005-4 tratou de monitoramento da Decisão 30/2002-TCU-Plenário. Como resultado, evidenciou-se a reincidência no descumprimento das determinações contidas no item 8.4, alíneas "a", "b", "d" e "e" da Decisão 30/2002-TCU-Plenário, listadas na sequência: celebração de contrato sem dotação orçamentária assegurada (art. 7º, § 2º, da Lei 8.666/93) ; contratação direta de fundação de apoio, com base no inciso XIII do art. 24 da Lei 8.666/1993, sem a definição clara e precisa do objeto; inexistência de justificativa de preço nos processos de contratação por dispensa de licitação (art. 26, parágrafo único, da Lei 8.666/93) e existência, nos contratos firmados com base em dispensa de licitação, de cláusulas permitindo a subcontratação ou execução indireta dos serviços.
O Acórdão 2324/2008-TCU-Plenário, que julgou o processo de monitoramento, rejeitou parcialmente as razões de justificativas apresentadas pelo Reitor, Sr. Lauro Morhy (falecido) , e decidiu por não aplicar a multa proposta pela unidade técnica. Entre as determinações expedidas à FUB, resta pendente de esclarecimentos a seguinte:
9.2.1. no prazo de 30 dias, proceda à avaliação do valor de locação mensal do terreno onde se localiza o posto ecológico, que deverá servir de referência para cobrança da Gerência de Rede de Postos da Petrobrás Distribuidora do DF, exploradora comercial do posto, e adote providências com vistas à revisão do contrato de locação e cobrança do aluguel do valor apurado, devendo encaminhar a este Tribunal a documentação comprobatória dessa avaliação, informando o valor que será efetivamente recebido da Petrobrás;
No entanto, considerando que os atos de gestão questionados são relativos ao exercício de 2005, as análises serão feitas no tópico desta instrução sobre "Questões relacionadas ao TC Processo 008.648/2005-4".
I.6 Informações sobre a gestão da unidade jurisdicionada
I.6.1 Desempenho orçamentário/financeiro 
A execução orçamentária e financeira da FUB nos exercícios de 2002, 2003 e 2004 estão representados na tabela e no gráfico abaixo:
		Valores em R$ 1,00

		2002
	2003
	2004

	Dotação inicial
	423.152.609,18
	421.420.476,02
	427.668.194,00

	Dotação autorizada
	478.181.970,02
	455.469.975,70
	514.534.769,00

	Despesas empenhadas
	446.530.151,80
	441.787.637,40
	474.710.707,00

	Despesas liquidadas do exercício
	446.530.151,80
	441.228.041,55
	474.710.707,00

	Pagamento de despesas do exercício
	440.293.070,14
	428.909.942,62
	463.108.577,00

Vaores autalizado ao mês 12/2004 pelo IPCA (em R$ bilhões) 
Gráfico 1 - Execução Orçamentária e financeira de 2002 a 2004
Valores atualizados ao mês 12/2004 pelo IPCA (em R$ bilhões) 
A Lei 10.837/2004, que estimou a receita e fixou a despesa da União para o exercício de 2004 (Volume I, Quadro 4 - "Recursos Próprios de Todas as Fontes, por Órgão e Unidade Orçamentária") previu que a FUB arrecadaria o montante de R$ 127.719.023,00 em recursos próprios.
Segundo o relatório de gestão, no entanto, a FUB arrecadou R$ 180,51 milhões em receitas próprias, correspondente 146% do estimado. Cabe ressaltar que somente o Cespe foi responsável pela arrecadação de R$ 73,92 milhões ou 41% do total. Ressalte-se entre as demais receitas aquelas provenientes de aluguéis/taxas de ocupação (R$ 9,54 milhões) e do SUS/serviços hospitalares e ambulatoriais (R$ 16,65 milhões) . A lista completa das receitas está acostada aos autos do processo, peça 2, p.19.  
O quadro abaixo especifica a despesa liquidada por programas em 2004.
	Despesa liquidadas por programa, em 2004

	Programa
	Despesa liquidada

	Desenvolvimento do Ensino de Graduação (0041) 
	0

	Desenvolvimento do Ensino de Pós-Graduação (0043) 
	0

	Hospital de Ensino (0046) 
	0

	Previdência de Inativos e Pensionistas da União (0089) 
	95.282.641,00

	Expansão e Consolidação do Conhecimento Científico e Tecnológico (0461) 
	0

	Promoção da Pesquisa e do Desenvolvimento Científico e Tecnológico (0461) 
	639.883,3 

	Apoio Administrativo (0750) 
	11.294.662,99

	Valorização do Servidor Público (0791) 
	0 

	Operações Especiais: Cumprimento de Sentenças Judiciais (0901) 
	16.012.074,91

	Gestão da Política de Educação (1067) 
	24.7043,51

	Universidade do Século XXI (1073) 
	337.914.402,25

	Escola Moderna (1075) 
	13.319.998,82

	TOTAL
	474.710.707,00

Fonte: Siga Brasil
O Programa 1073 - Universidade do Século XXI englobou as seguintes ações: 4002 - Assistência ao Educando de Ensino de Graduação (R$ 574.772,00 liquidados) , 4004 - Serviços Sociais à Comunidade por meio da Extensão Universitária (R$ 778.963,00 liquidados) , 4006 - Funcionamento de Cursos de Pós-Graduação (R$ 769.931,00 liquidados) , 4009 - Funcionamento de Cursos de Graduação (R$ 335.589.528,00 liquidados) e 4086 - Assistência Hospitalar e Ambulatorial à População (R$ 201.209,00 liquidados) .
Observa-se que 99% das despesas do Programa 1073 foram liquidadas na Ação 4009 - Funcionamento de Cursos de Graduação. Esta ação contempla recursos destinados ao pagamento de pessoal e também às despesas de manutenção da Instituição e do funcionamento específico dos cursos de graduação.   
Do total de recursos liquidados no Programa 1073, 59% (R$ 200.177.268,00) foram gastos no Grupo de Natureza de Despesa 1 - "Despesa de Pessoal e Encargos", R$ 137.693.926,00 (40,7%) foram gastos no Grupo 3 - "Outras Despesas Correntes" e apenas 0,01% (R$ 43.209,00) foram liquidados no Grupo de Natureza de Despesa 4 - Investimentos. 
Cumpre destacar, ainda, a baixa execução orçamentária do Programa 1075 - Escola Moderna, destinado à compra de acervo bibliográfico da Biblioteca Central da UnB (Ação 4008) , modernização e recuperação de infraestrutura física da FUB e do HUB (Ação 6373) , Construção do Centro de Apoio ao Desenvolvimento Tecnológico (CDT) (Ação 102H) , Construção do Prédio de Administração, Contabilidade, Relações Internacionais, Ciências Políticas, Ciências da Informação e Economia (Ação 102N) , Construção do Cespe (Ação 102O) , Construção do Instituto de Ciências Biológicas (Ação 7321) e Construção do Instituto de Química (Ação 7331) . 
De um total de R$ 42.330.503,00 previstos, R$ 13.319.999,00 foram empenhados e liquidados (31%) e apenas R$ 8.834.974,00 foram pagos (21%) .  Segundo o Relatório de Gestão da FUB, a baixa execução foi motivada pelo insucesso dos processos licitatórios que retardaram sobremaneira o cronograma de execução das obras programadas (peça 1, p.59-61) .   
I.7 Processos de Trabalho Examinados
I.7.1 Considerações iniciais
Preliminarmente, cabe mencionar que as constatações/impropriedades do Relatório de Auditoria de Gestão (RAG) abaixo relacionadas não justificam ressalvas às contas dos gestores da FUB, referentes ao exercício sob exame. São elas (numeração das constatações segundo o RAG) : 
Constatação 7.3.2.2 - pagamento de despesa bancária sem o devido ressarcimento (peça 6, p.32) :
O Relatório de Auditoria de Gestão de 2005 da SFC/CGU dá a recomendação por atendida, ante o ressarcimento da despesa (peça 8, pp. 35-36 do TC Processo 018.607/2006-3) .
Constatação 9.2.1.1 - opção de função concedida a servidor que não preencheu os requisitos (peça 6, p.48) :
Diz respeito a concessão de aposentadoria a quatro servidores, com pagamento indevido de "opção de função", prevista no art. 2º da Lei 8.911/1994:
Art. 2º É facultado ao servidor investido em cargo em comissão ou função de direção, chefia e assessoramento, previstos nesta Lei, optar pela remuneração correspondente ao vencimento de seu cargo efetivo, acrescido de cinquenta e cinco por cento do vencimento fixado para o cargo em comissão, ou das funções de direção, chefia e assessoramento e da gratificação de atividade pelo desempenho de função, e mais a representação mensal.  
Ademais, o item 1.7 do Acórdão 5892/2009-TCU-Segunda Câmara determinou o encaminhamento à Secretaria de Fiscalização de Pessoal (Sefip/TCU) de cópia da Constatação 9.2.1.1 - para subsidiar o exame dos atos de concessão de aposentadoria, nestes termos:
1.7. determinar à 6ª SECEX que encaminhe à SEFIP, para subsidiar o exame dos atos de concessão de aposentadoria mencionados pelo Controle Interno, cópia do item 9.2.1.1 do Relatório de Auditoria referente a estas contas de 2004 (fls. 298/300) , assim como informações posteriores apresentadas nas contas de 2005 (TC-Processo 018.607/2006-3, fls. 354/355) e 2006 (TC-Processo 018.824/2007-3, fls. 386/387) .
Constatação 9.2.3.1 - descumprimento da legislação sobre auxílio-transporte (peça 7, p.1) :
Trata da concessão de auxílio transporte a dois servidores da FUB. A princípio, a SFC/CGU contestou o pagamento do auxílio em razão de normativos internos da FUB, os quais dispõem que os deslocamentos entre a residência e o trabalho deveriam ser realizados por intermédio do serviço de transporte regular rodoviário.
Por orientação da SFC/CGU, a FUB formulou consulta ao Ministério do Planejamento quanto à legalidade da concessão do auxílio aos servidores. No entanto, não há notícias nos autos sobre a resposta do Ministério do Planejamento.
Considerando que a FUB adotou medidas administrativas no intuito de sanear a questão, considerando a baixa materialidade do fato (R$ 1.271,22, Out/2004) e, principalmente, que não há informações suficientes nos autos, a exemplo da resposta do então Ministério do Planejamento, para formulação do juízo de valor a respeito, não vemos como manter a ressalva proposta pela SFC/CGU. 
Constatação 9.3.1.1 - impropriedades na concessão de aposentadorias e pensões (peça 7, p.2) :
Refere-se a impropriedades na formalização e na concessão de atos de aposentadoria. O RAG de 2005 informa que a FUB adotou providências adequadas. Os processos de concessão foram encaminhados ao TCU para apreciação (peça 8, p. 48, do TC Processo 018.607/2006-3) .   
Constatação 9.3.2.1 - pagamento a maior de auxílio funeral (peça 7, p.2-3) :
Não há amparo para o ressarcimento recomendado pelo controle interno. O desconto previdenciário restituído ao servidor por força de decisão judicial, contestada pelo controle interno, integra a remuneração do servidor e deve ser considerada pela FUB no cálculo do auxílio funeral. Este entendimento, inclusive, consta do Relatório de Auditoria de Gestão da CGU, relativo ao exercício de 2005 (peça 8, pp. 36-37 do TC Processo 018.607/2006-3) , concluindo-se, na ocasião, pelo atendimento da recomendação.
Constatação 9.4.2.1 - servidor em regime de dedicação exclusiva prestando serviço a empresa privada (peça 7, p.5) :
Conforme consta do Relatório de Auditoria de Gestão da CGU, relativo ao exercício de 2005 (peça 8, p. 50 do TC Processo 018.607/2006-3) , há informação de que a FUB instaurou sindicância e o controle interno acompanharia a questão nos exercícios seguintes. 
Constatação 7.2.1.1 - falta de providências na regularização de pagamentos indevidos (peça 6, p.27) : 
Foi apontada a existência de saldo na conta contábil "Diversos responsáveis - pagamentos indevidos" do balancete da FUB, originados de valores pagos indevidamente em demissões, por encerramento dos contratos de professores substitutos e por afastamento para estudo ou missão no exterior (art. 95 da Lei 8.112/1993) . 
A impropriedade é atenuada pelo fato de a SFC/CGU ter informado no relatório de auditoria de gestão do exercício de 2005 (peça 8, p. 35 do TC Processo 018.607/2006-3) que a FUB teria adotado providências para o ressarcimento dos valores e que a recomendação expedida no RAG destas contas teria sido atendida.
Constatação 9.2.2.1 - uso indevido de tempo de serviço na concessão de abono de permanência (peça 6, p.50) :
A SFC/CGU noticiou a concessão de abono de permanência a servidor que não dispunha de tempo de serviço suficiente para usufruir do benefício. No entanto, o Relatório de Auditoria de Gestão de 2005 (peça 8, p. 36 do TC Processo 018.607/2006-3) informa a regularização da falha, inclusive com o ressarcimento dos valores pagos indevidamente.
Constatação 10.1.2.1 - não repetição de convite fracassado (peça 7, p.10) :
Foram convocadas quatro empresas e apenas duas compareceram à licitação na modalidade convite. Mesmo assim, a FUB deu continuidade ao certame, sem justificar as razões que fundamentaram a não repetição do convite.
Ante a natureza da falha e considerando que nas contas de 2005 (peça 8, p. 37 do TC Processo 018.607/2006-3) não se observou registros de ocorrência semelhante, entendemos suficiente a recomendação efetuada pela SFC/CGU e encerrada a questão, sem reflexo no julgamento destas contas. 
I.7.2 Irregularidades (conforme Certificado de Auditoria emitido pelo Controle Interno) 
O Relatório de Auditoria de Gestão 160076 (peça 5, p.56 - peça 7, p.22) , a conclusão do Certificado de Auditoria (peça 7, p.23) e o Parecer do Dirigente de Controle Interno (peça 7, p.28) , que acatou as conclusões expressas no certificado, distinguiram os atos de gestão considerados graves e capazes de motivar a irregularidade das contas daqueles de menor gravidade, que motivaram proposta de ressalva às contas.
Os seguintes atos de gestão foram considerados irregulares pelo Controle Interno:
Precariedade dos mecanismos de controle dos cursos lato sensu  (Constatação 5.1.1.1, peça 5, p. 66-peça 6, p.2) ;
Recolhimento de receitas próprias fora da Conta Única do Tesouro Nacional, sem instituição de mecanismos de controle financeiro apropriados e sem apresentação das correspondentes prestações de contas (Constatação 6.1.1.1, peça 6, p. 11-15) ;
Formalização de convênio, no valor aproximado de dez milhões, com descrição genérica de objeto, propiciando contratação irregular de força de trabalho para a Secretaria de Educação à Distância do Ministério da Educação (SEED/MEC) , agravados pela ausência de fiscalização e de apresentação de serviços e produtos contratados (Constatação 6.2.1.1, peça 6, p. 15-24) ;
Irregularidade na aplicação e na prestação de contas de suprimento de fundos - Reincidência do Relatório 140014, referente à Avaliação da Gestão do Exercício de 2003 (Constatação 7.1.1.1, peça 6, p. 24-26) ;
Estrutura irregular de cargos e funções no Cespe (Constatação 9.1.1.1, peça 6, p. 44-48) ; e
Irregularidades em compra realizada pelo Hospital Universitário de Brasília (HUB) por meio de Dispensa de Licitação (Constatação 10.2.1.1, peça 7, p. 11-16) .
As constatações listadas nas alíneas "a", "b" e "c" do parágrafo anterior tratam, sobretudo, do relacionamento de Instituições Federais de Ensino Superior e suas Fundações de Apoio. 
As irregularidades registradas nas alíneas "d" e "f", referentes a prestação de contas de suprimento de fundos e a irregularidades ocorridas em aquisições realizadas pelo HUB por meio de dispensas de licitação, foram objeto de análise elucidativa e conclusiva em instrução preliminar (peça 23, p.1-5) .
A constatação tratada na alínea "e", perpetrada na gestão do Cespe de 2004, foi tratada em conjunto com outras irregularidades pelo documento intitulado "Relatório de Ação de Controle 00190.006942/2005-24", constante das peças 1 a 4 do processo TC Processo 020.159/2006-0, posteriormente convertido no TC Processo 024.964/2010-7 (Tomada de Contas Especial) . Conforme registrado nos parágrafos 35 e 36 desta instrução, a gravidade das irregularidades apontadas na gestão do Cespe são suficientes para propor a irregularidade das contas da Sra. Romilda Guimarães Macarini.  
Contrariamente ao proposto pelo controle interno, com subsídio das análises realizadas na instrução preliminar (peça 22, pp. 39-58, e peça 23, pp. 1-11) , entende-se que as irregularidades noticiadas nas Constatações 5.1.1.1, 6.1.1.1, 6.2.1.1, 7.1.1.1 e 10.2.1.1 do RAG não justificam o julgamento pela irregularidade das contas.
A seguir, serão repassados, por tema, os principais argumentos que desconstituíram a proposta de irregularidade das contas para os casos elencados no parágrafo anterior. 
Cumpre ressaltar que subsiste a proposta do controle interno pela irregularidade das contas da Sra. Romilda Guimarães Macarini, no caso do item 9.1.1.1 (alínea "e") , questão tratada nos parágrafos 31 a 51 desta instrução.  
Relacionamento entre Instituições Federais de Ensino Superior (Ifes) e Fundações de Apoio 
As irregularidades listadas nas alíneas "a", "b" e "c" do parágrafo 87 (Constatações 5.1.1.1, 6.1.1.1 e 6.2.1.1) dizem respeito ao relacionamento de Instituições Federais de Ensino Superior e suas Fundações de Apoio. A Constatação 8.3.1.2, apesar de não ter motivado proposta da SFC/CGU pela irregularidade das contas, trata da mesma questão (FUB x Funsaúde) .  
As duas primeiras irregularidades (Constatações 5.1.1.1 e 6.1.1.1 do RAG) dizem respeito ao gerenciamento dos cursos de pós-graduação lato sensu oferecidos à época pela FUB.
A primeira trata (5.1.1.1) , resumidamente, da ausência de termo contratual entre as partes, da ausência de registro e credenciamento de algumas fundações de apoio junto ao MEC, da falta de controles internos administrativos para gerenciamento das prestações de contas, de bens adquiridos pelas fundações de apoio e não registrados/tombados e, sobretudo, na omissão das unidades competentes da UNB em estabelecer sistemas efetivos de controle dos cursos lato sensu de pós-graduação.
Segundo a Resolução do Conselho de Ensino, Pesquisa e Extensão 29/2003:
Art. 4º As propostas de cursos serão submetidas à aprovação do Decanato de Pesquisa e Pós-Graduação (DPP) , em formulário próprio, até 60 (sessenta) dias antes do início do período de inscrição previsto. As propostas de cursos de pós-graduação lato sensu devem ser encaminhadas para aprovação do DPP após aprovação pelos Colegiados dos Cursos de Pós-Graduação (CCPG) e/ou pelos Colegiados Acadêmicos dos Centros afetos aos cursos.
Este item já havia sido analisando, quando da instrução constante da peça 22, p. 54-55, conforme transcreve-se a seguir: 
¿ Item 5.1.1.1  (fls. 247/252) - precariedade dos mecanismos de controle dos cursos 'lato sensu':
A gestão de cursos de pós-graduação lato sensu no âmbito da FUB é tratada em dois itens distintos do relatório da SFC. Neste, examinam-se os aspectos ligados aos controles administrativos pertinentes. No item 6.1.1.1, analisado na sequência, ocupa-se do recolhimento, à conta única do Tesouro Nacional, das receitas obtidas. 
Conforme proposto na primeira instrução dos autos (fl. 1035) , foi efetuada diligência à FUB, requisitando-se informações sobre cursos em andamento no exercício de 2004 (resposta às fls. 33/41- An. 4) , comprovação do recolhimento das receitas obtidas à Conta Única (examinado no próximo item) e relação de bens adquiridos à conta dessas' receitas, com comprovantes da incorporação ao patrimônio da FUB (atendimento: fls. 42/68, complementado pelo Ofício de fl. 69, An. 4) . 
De posse dessas informações, e tendo em vistas as ocorrências apontadas pelo Controle Interno (alíneas "A" a "G", fls. 247/251) , é possível concluir o que se segue: 
1) quanto à alínea "a": o Controle Interno afirma sucintamente que em parte dos cursos oferecidos não houve a devida" formalização do vínculo da FUB com a fundação de apoio gerenciadora (fl. 247) . No exame do item 6.1.1.1, no entanto, observa-se que a informalidade dos vínculos a que a SFC se refere corresponde, na verdade, à ausência de registro dos contratos no Serviço de Contratos e Convénios - SCO, unidade subordinada ao Decanato de- Administração. Tal registro facilitaria um controle centralizado dos contratos no âmbito da FUB. Sua ausência pode ajudar a explicar parte das deficiências de controle sobre os cursos, relatadas neste e no item 6.1.1.1 do relatório de auditoria. Há, nesse caso, infração a uma norma de administração interna da FUB, mas não vemos como a ausência do registro dos contratos no SCO possa sustentar a irregularidade das contas do gestor. De todo modo, a SFC já recomendou que o registro passasse a ser observado, não nos parecendo necessário renovar a determinação, por duas razões básicas. 
Primeiro, porque em auditorias realizadas na FUB, a exemplo do TC-Processo 017.506/2002-3 (ainda não apreciado) , tem-se percebido o cadastro no SCO como uma providência meramente cartorária, sem maior efetividade, já que o referido setor não exerce controle sobre o mérito dos contratos levados a registro. 
Depois, porque resultados mais efetivos dependem de uma alteração substancial na sistemática de realização dos cursos em comento. Reconhecendo os inconvenientes do modelo de gestão hoje vigente, o Tribunal tem determinado que os cursos de pós-graduação lato sensu sejam inseridos "nos processos acadêmicos e administrativos regulares [das universidades], sem a condução exclusiva por fundações de apoio". Isso porque tais cursos são considerados não-regulares apenas para fins de cobrança, em nada devendo diferir dos cursos regulares no que se refere ao acompanhamento e gestão pelas IFES (subitem 9.2.36 do Acórdão 2731/2008-TCU-Plenário, válido para o conjunto das IFES, reafirmado no Acórdão 330/2009-TCU-Plenário, dirigido especificamente à FUB) .
2) Quanto à alínea "b": menciona-se o relacionamento da FUB com fundações de apoio não credenciadas no MEC. Conforme exposto na instrução anterior (§ 25, fl. 1039) , "consulta realizada ao Portal SESU, em 30/08/2007, dá conta de que as fundações de apoio citadas encontram-se devidamente credenciadas". Foi proposto, naquela instrução, que oportunamente se determinasse à FUB abster-se de celebrar contratos com fundações de apoio sem o devido credenciamento. A determinação nos parece dispensável, haja vista os trabalhos realizados pelo Tribunal a partir de então. Especificamente no TC-Processo 017.177/2008-2 (Fiscalização de Orientação Centralizada que teve como objetivo avaliar, no plano nacional, o relacionamento das IFES com suas fundações de apoio) a questão foi contemplada, resultando no item 9.2.4 do Acórdão 2731/2008-TCU-Plenário, cujo teor atende plenamente à proposta formulada na instrução anterior. 
3) Alíneas "c" e "g": referem-se à gerência de recursos financeiros e prestações de contas de contratos com fundações de apoio. Sobre o tema, já há trabalho específico na FUB, ainda não apreciado pelo Tribunal (TC-Processo 017.506/2002-3) . Ademais, os aspectos mais relevantes das questões trazidas pelo Controle Interno foram contemplados na "FOC das fundações de apoio", apreciada pelo citado Acórdão 2731/2008-TCU-Plenário. Note-se que nessas alíneas faz-se expressa menção aos chamados Fundos de Apoio Institucional (FAI) , mecanismo cuja extinção foi determinada no item 9.2.39 do referido acórdão. Em suma, não vemos a necessidade de formular determinação específica à FUB nestes autos, em função do tratamento sistemático dado à matéria pelo Acórdão 2731/2008-TCU-Plenário. 
4) Alínea "d": segundo o Controle Interno, há equipamentos adquiridos com receitas de cursos gerenciados pela FUNSAÚDE, sem termos de doação nem de tombamento. Em diligência, foi solicitado à FUB apresentar relação de bens adquiridos com recursos de todos os cursos ofertados em 2004. A resposta limitou-se a encaminhar demonstrativo referente à FUBRA (fls. 43/68-An. 4) . O gestor informou aguardar "informações das áreas competentes na FUB sobre a realização de cursos dessa natureza por outras fundações de apoio ou pelas próprias unidades acadêmicas" (fl. 06-An.4) . 
Como se nota, é deficiente o controle da Entidade. No entanto, providência corretiva foi recentemente determinada pelo Tribunal ao conjunto das IFES, conforme item 9.2.27 do Acórdão 2731/2008-TCU-Plenário: "exijam a transferência de bens ao patrimônio da IFES de forma vinculada à prestação de contas de cada contrato ou convênio com fundações de apoio, evitando a incorporação em lotes periódicos que dificultem a correlação de cada bem ao projeto onde foi utilizado, devendo essa-transferência patrimonial fazer parte da rotina de atesto final da prestação de contas do contrato, -convênio e projeto conexo, com a devida responsabilização de seus executores". 
5) Alíneas "e" e "f": as questões tratadas (envolvendo a coordenação de curso pelo Prof. Ferruccio Bilich, alínea "e", e a condução do curso "Desenvolvimento Gerencial", alínea "f") foram examinadas no TC-Processo 020.379/2005-6 (apenso) , em decorrência de informação prestada à Ouvidoria do Tribunal. Ao apreciar a matéria (Acórdão 1168/2007-TCU-Plenário) foram feitas as determinações pertinentes à FUB, incumbindo-se a SFC de se manifestar sobre o cumprimento da deliberação nas contas da Entidade relativas ao exercício de 2007. Por outro lado, o Tribunal não aplicou sanções aos responsáveis diretos pela administração dos cursos (que não integram o rol de responsáveis) , nem nos parece haver reflexos suficientes para justificar a irregularidade das contas dos gestores da FUB. Em suma, as ocorrências tratadas neste item devem ser consideradas restritivamente no julgamento das contas dos responsáveis, mas, pelas razões expostas, não endossamos a proposta de irregularidade das contas, certificada pelo Controle Interno.
De fato, mesmo desprovidos de controles internos administrativos capazes de prover segurança à entidade no que se refere a normas direcionadas à orientação, acompanhamento, fiscalização da gestão financeira e a aplicação adequada e regular dos recursos no funcionamento dos cursos e desenvolvimento institucional da entidade, o Decanato Pesquisa e Pós-Graduação (DPP) aprovou cursos de pós-graduação. 
A ausência de um sistema de controle de tais cursos contrariou os seguintes normativos:
Art.70 da Constituição Federal - dispõe sobre a obrigatoriedade de que qualquer pessoa física ou jurídica, que utilize, arrecade, guarde, gerencie ou administre dinheiro, bens e valores públicos, preste contas dos recursos. Tal descontrole dificulta a devida prestação de contas dos recursos geridos;
Parágrafo único do art. 2º da Lei 8.666/1993 - define contrato como todo e qualquer ajuste entre órgãos ou entidades da Administração Pública e particulares, em que haja um acordo de vontades para a formação de vínculo e a estipulação de obrigações recíprocas, seja qual for a denominação utilizada;
Art. 145 do Decreto 93.872/1986 - define que quem quer que utilize dinheiros públicos terá de justificar seu bom e regular emprego na conformidade das leis, regulamentos e normas emanadas das autoridades administrativas competentes;
Art. 21º, I e II, do então vigente Estatuto da UnB - Encarrega os decanos de superintender, coordenar e fiscalizar as atividades universitárias em suas respectivas áreas e de cumprir e fazer cumprir as disposições do estatuto e demais normas pertinentes.   
Considerando que a supervisão e a coordenação das áreas de Graduação, Pesquisa e Pós-Graduação, Extensão, Assuntos Comunitários e de Administração são competências do Decanato de Administração e Finanças (DAF) e do Decanato de Pesquisa e Pós-Graduação (DPP) , de acordo com o Artigo 25 do Estatuto da UnB, aprovado pela Resolução do Conselho Diretor 13/93, conclui-se que os gestores deixaram de estabelecer normas direcionadas à orientação, acompanhamento, fiscalização da gestão financeira e a aplicação adequada e regular dos recursos no funcionamento dos cursos e desenvolvimento institucional da entidade.
Logo, propõe-se ressalvar as contas dos seguintes gestores em razão da Constatação 5.1.1.1:
Érico Paulo Siegmar Weidle, Decano de Administração e Finanças; e
Noraí Romeu Rocco, Decana de Pesquisa e Pós-graduação.
Vale ressaltar que por meio do Acórdão 2731/2008-TCU-Plenário e diversos julgados posteriores, que deram azo à criação de um novo marco legal e jurisprudencial relativo ao relacionamento entre as Ifes e suas fundações de apoio, tratando, inclusive, de diversos assuntos afetos aos temas aqui especificados, não caberia no âmbito destes autos expedir determinações ou adotar medidas outras além das ressaltas acima expostas.
A Constatação 6.1.1.1, por sua vez, trata do recolhimento de receitas provenientes dos cursos lato sensu, promovidos em parceria com fundações de apoio, fora da conta única do Tesouro Nacional e sem instituição de mecanismos de controle financeiro apropriados.
Segundo a SFC/CGU, o montante de R$ 14.177.308,21 deixou de transitar pela Conta Única da União. A irregularidade derivou da Resolução do Conselho de Administração 1/1998, que permitia a abertura de contas específicas para a arrecadação das inscrições e mensalidades dos cursos, em nome do órgão gerenciador de cada curso, implicando a realização de operações financeiras sem observância das seguintes normas legais e regulamentares: art. 56 e 83 da Lei 4.320/1964, art 1º, 2º, § 1º e 131 do Decreto 93.872/1986 e do art. 13 do Decreto-Lei 200/1967. 
Segundo a SFC/CGU, dos 120 cursos oferecidos pela FUB, no período de 2002 a 2004, 109 não eram conhecidos pelos respectivos setores, dada a ineficiência dos controles dos atos de gestão da Entidade.
Cumpre salientar que este tema também havia sido abordado quando da instrução constante dos presentes autos, disponível à peça 22, pp.56-57, conforme texto a seguir: 
¿ Item 6.1.1.1  (fl. ) - recolhimento de receitas próprias fora da Conta Única do Tesouro Nacional: 
Esse item se ocupa da gestão dos recursos financeiros obtidos de cursos de pós-graduação /ato sensu ministrados pela FUB em conjunto com suas fundações de apoio. A SFC certificou a irregularidade das contas pela inexistência de ingresso das receitas na conta única do Tesouro. 
A matéria foi sintetizada em instrução anterior (§§ 33 a 56, fl. 1040 e ss.) , resultando em diligência para que a Entidade apresentasse os comprovantes de contabilização do ingresso dos recursos na conta única ou justificasse a inobservância do procedimento. Em resposta, a FUB confirmou (fl. 06-An. 4) que a arrecadação oriunda dos cursos era mantida em conta gerenciada por fundações de apoio, com o posterior depósito dos recursos devidos à FUB no chamado Fundo de Apoio Institucional FAI (procedimento que deve ser extinto, por força da determinação contida no item 9.2.39 do Acórdão 2731/2008-TCU-Plenário, já comentado) . 
Acrescentou que "a partir do exercício de 2006, o Decanato de Pesquisa e Pós-graduação da FUB, responsável pela aprovação das propostas de cursos de pós-graduação lato sensu, vem exigindo a execução de tais cursos diretamente" pelas Unidades Acadêmicas interessadas, com a contabilização dos recursos arrecadados na conta única da FUB". 
Sobre a questão, observa-se 'que de fato há precedentes do Tribunal na linha defendida pela SFC, qual seja: a de considerar irregular o não-recolhimento, à conta única, de recursos oriundos de ações desenvolvidas pela Universidade, em parceria com fundações de apoio. 
Situação similar, também com respeito à FUB e igualmente relacionada à gestão de receitas oriundas de cursos de pós-graduação lato sensu, foi tratada no TC Processo 009.594/2007-2. Ao apreciar esse processo, oriundo de representação formulada pelo Ministério Público do DF, o Tribunal aplicou 20 então Presidente da FUB multa no valor de R$ 5.000,00, determinando à Entidade que passasse a observar "o princípio da unidade de caixa", abstendo-se de prever a captação e gestão de recursos de serviços prestados pela universidade em contas bancárias titularizadas por fundações de apoio (Acórdão 2710/2008-TCU-Plenário) . 
Ocorre que o Tribunal emprestou efeitos infringentes a embargos de declaração opostos pelo gestor, tornando insubsistente a multa e alterando o teor da determinação (Acórdão 330/2009-TCU-Plenário) . Ao apreciar os embargos, o relator, Ministro Aroldo Cedraz, ponderou que no Acórdão 2731/2008-TCU-Plenário ("FOC das fundações de apoio") houve um aprofundamento da tese contida nos entendimentos anteriores do Tribunal, excepcionando-se do princípio de unidade de caixa os recursos "diretamente vinculados ao custeio de projetos específicos, nos estritos limites das despesas correspondentes a tais projetos", observadas as condições estabelecidas nesse acórdão. 
Deixamos de transcrever os fundamentos contidos no voto do Relator e acolhidos pelo Tribunal, dada a facilidade de acesso ao inteiro teor. O relevante a destacar é que a situação examinada era idêntica à discutida nestas contas, concluindo o Tribunal, em coerência com o Acórdão 2731/2008-TCU-Plenário, que: 
1) os recursos vinculados a projetos específicos de ensino, pesquisa, extensão e desenvolvimento institucional realizados em parceria com fundações de apoio podem ser geridos em conta vinculadas aos projetos, especificamente para o custeio das despesas do próprio projeto. As disponibilidades não vinculadas a tal custeio, "embora possam ser arrecadadas por fundação de apoio por meio de específica, devem ser repassadas diariamente à conta única do Tesouro Nacional"; 
2) especificamente quanto a projetos que dizem respeito a cursos de pós-graduação, como na hipótese em exame, a interveniência de fundação de apoio deve ser coibida, por ser uma atividade-fim da Universidade. Assim, "gradativamente e em paralelo com as demais providências correlatas aqui [no acórdão] determinadas", devem as IFES promover "a inserção dos cursos de pós-graduação lato sensu em seus processos acadêmicos e administrativos regulares, sem a condução exclusiva por fundações de apoio". 
Quanto à responsabilização do gestor, a situação destes autos também guarda similaridades com a discutida por ocasião do Acórdão 330/209-Plenário. Nos termos do voto do relator, "essa nova visão acerca do tema (...) elide parte da irregularidade que se atribui [ao responsável], remanescendo apenas a condução gerencial e administrativa do curso pela fundação de apoio, o não-recolhimento diário das receitas não vinculadas à conta única do Tesouro Nacional e a ausência de previsão contratual quanto à necessidade de movimentação financeira, por parte da Finatec, em conta corrente destinada exclusivamente aos recursos atinentes ao contrato em tela". As falhas remanescentes foram consideradas pelo Tribunal "insuficientes para respaldar, no caso concreto em estudo, a multa aplicada ao ex-reitor", que, como dito, foi tornada insubsistente. 
Nas contas em exame, houve a captação de recursos em contas bancárias geridas por fundações de apoio, possibilidade que o Tribunal passou a admitir. Como não se sabe se as contas eram específicas para cada curso, por não haver informações a respeito, remanesce como falha a destinação à conta FAI, e não à conta única, das disponibilidades não vinculadas (não necessárias ao pagamento das despesas dos próprios cursos) . 
A ocorrência, no entanto, não nos parece suficiente para fundamentar a irregularidade das contas em exame, até pela polêmica que, à época (2004) , envolvia o tema. Um tratamento sistemático pelo Tribunal só ocorreu após o período de gestão em exame. Note-se, por exemplo, que os diversos precedentes citados no Acórdão 330/2009-TCU-Plenário decorrem de processos autuados a partir de 2006, quando o enfrentamento do tema passou a ser mais frequente. 
Na FUB já havia auditoria anterior, realizada especificamente para verificar o relacionamento com fundações de apoio (TC-Processo 017.506/2002-3) . Propugnou-se, na oportunidade, pelo reconhecimento da irregularidade da gestão de receitas da Universidade por fundações de apoio que atuavam em seu âmbito, havendo nítida divergência a respeito entre esta Unidade Técnica e os dirigentes da FUB, que defendiam a regularidade da prática. Mas o processo não foi apreciado pelo Tribunal até o momento, não se podendo exigir do gestor que se antecipasse à manifestação do Tribunal (como dito, à época eram ainda escassas as decisões sobre o tema) . 
Em suma, pelo contexto discutido neste tópico, deixamos de acompanhar o Controle Interno no que se refere à manifestação sobre a irregularidade das presentes contas. Deixamos também de propor determinações a respeito, ante as recentes deliberações proferidas pelo Tribunal, em especial as contidas no Acórdão 2731/2008-TCU-Plenário, cujo item 9.2 determinou ao Ministério da Educação que institua ato normativo regulamentando o relacionamento, das IFES com suas fundações de apoio, em seus vários aspectos.
Isto posto, tendo em vista as análises acima empreendidas, com as quais coaduno, mas, por outro lado, considerando que:
a) a administração das finanças da Universidade e o estabelecimento de contratos e de convênios são competências do Reitor, conforme incisos III e VIII do art.18 do Regimento Geral da UnB. Ademais, segundo o art. 21, I, do mesmo normativo, compete aos Decanos, além de outras funções decorrentes de sua condição, superintender, coordenar e fiscalizar as atividades universitárias em suas áreas respectivas, dentro das atribuições que lhes sejam delegadas. 
b) o art. 7° da Resolução do Conselho de Administração FUB 1/1998 permitia a arrecadação e a administração de receitas próprias pelas fundações de apoio fora da conta única do Tesouro, contrariando os artigos 56 e 83 da Lei 4.320/ 64 e os artigos 1° e 2° do Decreto 93.872/86.
c) a supervisão e a coordenação das áreas de Graduação, Pesquisa e Pós-Graduação, Extensão, Assuntos Comunitários e de Administração são competências do Decanato de Administração e Finanças e do Decanato de Pesquisa e Pós-Graduação, de acordo com o art. 25, I, do Estatuto da UnB, aprovado pela Resolução do Conselho Diretor FUB 13/93.
Entende-se, neste momento, que os gestores foram omissos no cumprimento de determinações internas vigentes na FUB e implementaram cursos de pós-graduação em desacordo com princípios da administração pública, fragilizando os controles de receitas próprias da FUB,  
Logo, propõe-se ressalvar as contas dos seguintes gestores em razão da Constatação 6.1.1.1:
Lauro Morhy, falecido, então Reitor da FUB;
Érico Paulo Siegmar Weidle, então Decano de Administração e Finanças; e
Noraí Romeu Rocco, então Decana de Pesquisa e Pós-graduação;
Vale ressaltar que, em relação a este tema, conforme mencionado na análise acima transcrita, houve trabalho específico deste tribunal (TC Processo 017.506/2002-3) , com o objetivo de analisar a legalidade e regularidade da celebração e execução de contratos e convênios firmados pela FUB. Durante o planejamento da auditoria optou-se por restringir os exames aos contratos firmados com fundações de apoio, tendo sido apreciada pelos Acórdão 406/2010-TCU-Plenário e 1897/2010-TCU-Plenário. 
O primeiro acórdão aplicou a multa prevista no art. 58, II, da Lei 8.443/1992 ao Sr. Lauro Morhy, Reitor à época, e a diversos outros responsáveis.   
Posteriormente, em sede de embargo de declaração, o Acórdão 1897/2010-TCU-Plenário acolheu as alegações, modificou parcialmente a deliberação e admitiu, excepcionalmente, efeitos infringentes no sentido de excluir as multas aplicadas aos recorrentes. No voto condutor do citado acórdão, o Ministro Relator Augusto Nardes consignou:
Entretanto, reconheço, como afirmam os recorrentes, que todas as irregularidades originaram-se, em essência, do indevido relacionamento entre IFES e fundações de apoio, no que concerne aos fatos investigados nos autos. Assim, o encaminhamento que o Tribunal deveria ter seguido na deliberação guerreada era somente expedir determinações corretivas às entidades envolvidas no presente processo, sem imputação de multa aos gestores envolvidos, em conformidade com a evolução jurisprudencial desta Corte quanto ao tema em exame.
Tal decisão buscou uniformizar a jurisprudência da corte sobre o tema, ocorrida somente em 2008 a partir do julgamento do TC Processo 017.177/2008-2, Acórdão 2731/2008-TCU-Plenário, Fiscalização de Orientação Centralizada que teve como objetivo avaliar, no plano nacional, o relacionamento entre Ifes e Fundações de Apoio. 
O Acórdão 2731/2008-TCU-Plenário, TC Processo 017.177/2008-2, fez uma série de determinações que se amoldam às irregularidades noticiadas nestes autos. Determinou ao Ministério da Educação que instituísse ato normativo regulamentando o relacionamento das Instituições Federais de Ensino Superior com suas fundações de apoio (origem do Decreto 7.423/2010) , de modo que as Ifes adotassem providências para o cumprimento de diversas medidas, entre as quais, relacionadas às irregularidades noticiadas nestes autos, destacam-se: 
9.2.4. verifiquem, previamente à celebração de qualquer instrumento de parceria com as fundações de apoio, o cumprimento das exigências relativas aos critérios de credenciamento ou recredenciamento constantes da Portaria Interministerial MEC/MCT nº 3.185, de 07/10/2004, com as modificações introduzidas pela Portaria Interministerial MEC/MCT nº 475, de 14/04/2008 ou outras que lhes venham a substituir;
9.2.27. exijam a transferência de bens ao patrimônio da IFES de forma vinculada à prestação de contas de cada contrato ou convênio com fundações de apoio, evitando a incorporação em lotes periódicos que dificultem a correlação de cada bem ao projeto onde foi utilizado, devendo essa transferência patrimonial fazer parte da rotina de atesto final da prestação de contas do contrato, convênio e projeto conexo, com a devida responsabilização de seus executores;
9.2.36. efetuem, gradativamente e em paralelo com as demais providências correlatas aqui determinadas, a inserção dos cursos de pós-graduação lato sensu, porventura oferecidos, em seus processos acadêmicos e administrativos regulares, sem a condução exclusiva por fundações de apoio, uma vez que o Parecer CNE/CES 364/2002 considerou tais cursos como não-regulares apenas para fins de não-gratuidade, sendo mantidas as orientações da Resolução CNE/CES 1/2001 quanto ao acompanhamento e gestão pela IFES autorizada a ministrar e conduzir esses cursos;
9.2.39. abstenham-se de permitir, por absoluta falta de previsão legal, nos contratos e convênios para execução de projetos com fundações de apoio, a utilização de Fundos de Apoio Institucional (FAI) ou instrumentos similares, zelando para que, com base no art. 6º da Lei 8.958/1994 e no inciso V do art. 1º - A da Portaria MEC/MCT 475/2008, sejam feitos os devidos ressarcimentos por uso de bens e serviços ou quaisquer parcelas de apoio para a IFES à conta única do Tesouro Nacional e na rubrica de recursos próprios arrecadados;
9.2.40. abstenham-se de celebrar contratos ou convênios com fundações de apoio que estabeleçam o procedimento de transferir à fundação a arrecadação de recursos provenientes de prestação de serviços a terceiros, ressalvados aqueles diretamente vinculados ao custeio de projetos específicos nos estritos limites das despesas correspondentes a tais projetos, aprovados previamente pela Ifes nos termos das resoluções internas que regem a matéria, por prazo determinado e dentro da finalidade de dar apoio a projetos de pesquisa, ensino e extensão e de desenvolvimento institucional, científico e tecnológico de interesse da instituição federal contratante;
Como resultado da edição do Acórdão 2731/2008-TCU-Plenário, a legislação foi atualizada mediante alterações na redação da Lei 8.958/1994 e edição do Decreto 7.423/2010, que revogou o Decreto 5.205/2004. 
Sobrevieram dois monitoramentos do Acórdão 2731/2008-TCU-Plenário. O primeiro foi apreciado mediante o Acórdão 5358/2011-TCU-Segunda Câmara e o segundo mediante o Acórdão 3559/2014-TCU-Plenário. Nas duas oportunidades, avaliou-se a correspondência entre as determinações do Acórdão 2731/2008-TCU-Plenário e as alterações promovidas na legislação (Lei 8.958/1994, Lei 12.349/2010 e o Decreto 7.423/2010) . Nos exames empreendidos, verificou-se: a recepção e conversão em norma de diversos itens do acórdão do Tribunal; a perda de objeto de alguns; e a não adoção de outros. 
O segundo relatório de monitoramento assinalou que "a maior parte das providências previstas para atender às determinações e recomendações direcionadas aos órgãos competentes estaria contida no Decreto 7.423/2010, que trata do credenciamento de Fundações de Apoio, e na Lei 12.349/2010, que deu nova redação à Lei 8.958/1994".
Cumpre ressaltar que durante a realização do 2º monitoramento, foi aprovada a Lei 12.863/2013, que alterou a Lei 8.958/1994, destacando-se, entre as principais mudanças, as seguintes:
permissão para contratação direta das Fundações de Apoio por órgãos e entidades públicas, empresas públicas, sociedades de economia mista e suas subsidiárias, empresas privadas, organizações sociais e entidades privadas em geral;
autorização para arrecadação dos recursos financeiros relacionados aos projetos diretamente pelas Fundações de Apoio, sem trânsito pela Conta Única do Tesouro;
exclusão da obrigatoriedade de as Fundações de Apoio seguirem a Lei 8.666/1993 na execução de projetos por elas apoiados, com a previsão de regulamento específico de aquisições e contratações a ser editado pelo Poder Executivo; e
possibilidade de utilização, sem ressarcimento, de recursos materiais e equipamentos das IFES, no âmbito de projetos apoiados que envolvam "risco tecnológico", caso em que o uso de bens e serviços dessas Instituições de Ensino seriam considerados "contrapartida da instituição ao projeto", com a previsão de participação nos ganhos econômicos derivados do objeto.
A alínea "c" do parágrafo 87 (Constatação 6.2.1.1) também trata de relacionamento entre a FUB e fundações de apoio. Nesse sentido, as considerações feitas anteriormente também se aplicam ao caso.
O caso concreto tratou do Convênio 2/2003 (Siafi 480137) celebrado entre a FUB e a SEED/MEC com o objetivo de desenvolvimento institucional e implementação de tecnologias de ensino à distância (peça 21, p.9-29) . No entanto, a avença serviu para suprir a carência de pessoal da SEED, atuando a FUB como agenciadora de mão de obra, valendo-se para isso, da prerrogativa de dispensa de licitação prevista no art. 24 da Lei 8.666/1993 para contratar a Fundação de Empreendimentos Científicos e Tecnológicos (Finatec) .
Da mesma forma, vale relembrar que este item foi objeto de análise na instrução precedente, conforme o disposto na peça 22, p. 58, e na peça 23, p.1, que transcrevemos a seguir:
¿ Item 6.2.1.1 (fls. 265/274) - convênio com a SEED/MEC, para fornecimento de meio-de-obra: 
Aborda-se, nesse item, ocorrências relacionadas ao Convênio 002/2003, celebrado pela Secretaria de Educação a Distância do MEC com a FUB. Em especial, aponta-se que o convênio, no valor aproximado de R$ 10 milhões, "servia de instrumento para suprir a carência de pessoal da SEED" (fl. 265) , agindo a FUB corno agenciadora de mão-de-obra. Ainda conforme a SFC, "82,79% das despesas totais do convênio foram para cobrir despesas com 188 pessoas, e não para a prestação de serviços técnicos especializados" (fl. 266) . 
A execução propriamente dita do convênio foi transferida pela FUB à Finatec, fundação de apoio que, por sua natureza de pessoa jurídica de direito privado, poderia mais facilmente viabilizar as contratações de pessoal de interesse da SEED. 
Para a obtenção de elementos necessários a um exame mais detalhado dos fatos, foi solicitado à FUB, em diligência (fl. 1055) , que apresentasse: cópia do contrato com a Finatec e seus aditivos, razão da escolha do fornecedor (da fundação de apoio, no caso) , justificativa do preço, pareceres técnicos e jurídicos emitidos no processo de contratação, planilha com discriminação dos pagamentos à Finatec e relação de nomes e cargos das pessoas alocadas ao contrato (cf. § 74, fl. 1047; resposta da FUB contida no Ofício 305/2008, An. 4, fl. 69, acompanhada dos elementos que constituem o Vol. 1 daquele Anexo) . 
Como se nota, a questão de fundo apontada pelo Controle Interno exige o exame da legalidade da utilização de um convênio com a FUB, que por sua vez firmou um contrato com a Finatec, para suprir a carência de pessoal vivenciada pela SEED/MEC. Os quantitativos apontados no relatório da SFC não foram postos em dúvida pelos gestores, de forma que os fatos podem ser tidos como incontroversos, dispensando-se um exame mais minucioso da documentação encaminhada em resposta à diligência. 
Como se observa, a questão envolve dois entes públicos: a SEED, como demandante e beneficiária final das contratações de pessoal, e a FUB, que viabilizou o atendimento, valendo-se, para isso, do apoio de uma das fundações privadas que atua em sem âmbito. 
No desfecho da matéria é relevante considerar que o Tribunal já apreciou o ato questionado, sob o ângulo da responsabilidade da SEED, quando da apreciação das contas daquela Secretaria relativas ao exercício de 2004 (TC-Processo 007.086/2005-8, Acórdão 3246/2007-TCU-Primeira Câmara) . 
Na oportunidade, foi realizada a audiência do titular da SEED, sob duplo fundamento: 
a) a FUB e a Finatec não possuem finalidade estatutária de terceirização de pessoal para fornecimento de mão-de-obra relacionada a atividades de apoio administrativo, a exemplo da utilizada pela SEED para a execução de suas atividades-meio; 
b) o convênio constituiu-se em mecanismo para viabilizar a contratação da Finatec, muito embora a legalidade do vínculo exigisse a realização de ações de pesquisa, ensino e desenvolvimento institucional, não podendo se prestar à mera execução indireta de serviços administrativos, como os demandados pela Secretaria. 
A proposta de multa formulada pela Unidade Técnica e endossada pelo MP/TCU foi rejeitada pelo Tribunal. A decisão levou em conta fatores diversos, como a "falta de servidores na Administração Federal, em especial rias áreas da educação e da saúde", que "é do conhecimento do TCU e tem suscitado, muitas vezes, a preocupação desta Corte de Contas no julgamento de diversos processes que tratam de situações dessa natureza". 
Ponderou-se, ainda, "que a realização de concurso público para solucionar tais impasses está fora do âmbito da SEED, dependendo de providências das autoridades superiores competentes". 
Por fim, assim concluiu o Relator, Ministro Valmir Campelo: "em face dessas ponderações, discordo da aplicação de multa ao Sr. (...) , sugerindo que as contas do responsável sejam julgadas regulares com ressalva, sem prejuízo das determinações propostas", determinações essas que visavam a coibir novas ocorrências da espécie. 
Entendemos que o desfecho aplicado pelo Tribunal ao apreciar as contas da SEED tem influência direta no julgamento das contas da FUB, por tratar-se do mesmo ato, cuja concretização exigia a atuação de' ambas as unidades. A conduta de cada uma seria por si só insuficiente para a consecução do objetivo acordado, nenhuma dessas condutas apresentando particularidade ou uma maior gravidade, de forma que não se justifica, a nosso ver, tratamento diferenciado quanto ao reflexo do convênio nas respectivas contas anuais. 
Por esse motivo, deixamos de propor a audiência do então Presidente da FUB, não endossando, assim, a manifestação do Controle Interno pela irregularidade das presentes contas. 
Determinação de teor similar à dirigida à SEED deve ser feita à FUB, para que, da mesma forma que aquela Secretaria não contrate, a FUB também se abstenha de participar de contratos que viabilizem o fornecimento de mão-de-obra para entes públicos, finalidade incompatível com seus fins institucionais de ensino, pesquisa e extensão.
Portanto, como se retira do texto acima, o Tribunal já se pronunciou sobre a questão na ocasião do julgamento das contas da SEED/MEC (TC Processo 007.086/2005-8, Acórdão 3246/2007-TCU-Primeira Câmara) , sendo que o Relator, Ministro Valmir Campelo, ressalvou as contas do secretário da pasta e afastou a multa, sob o fundamento de que a falta de pessoal na administração federal e o fato de a decisão para a realização de concurso público não depender somente da SEED/MEC. 
Segundo análise exposta acima (instrução constante da peça 22, p. 58, e da peça 23, p.1) , o desfecho aplicado pelo tribunal ao apreciar as contas da SEED/MEC tem influência direta no julgamento destas contas. Logo, seria injusto julgar estas contas irregulares e, consequentemente, dar tratamento diferenciado ao decidido nas contas da SEED/MEC. 
Diante disso, levando em consideração a competência do Decanato de Administração e Finanças e do Decanato de Pesquisa e Pós-Graduação, inscrita no art. 21, I, do Regimento da UnB e no art. 25, I, do Estatuto e considerando que a administração das finanças da Universidade e o estabelecimento de contratos e de convênios são competências do Reitor, conforme incisos do art.18, III e VIII, do Regimento da UnB, propõe-se ressalvar as contas dos seguintes gestores, em razão da Constatação 6.2.1.1:
Lauro Morhy, Reitor da FUB (a assinatura do Convênio 2/2003 consta da peça 21, p.14) ;
Érico Paulo Siegmar Weidle, Decano de Administração e Finanças; e
Noraí Romeu Rocco, Decana de Pesquisa e Pós-graduação;
O TC Processo 019.700/2005-4 (apensado) , motivo de sobrestamento das contas ora em análise, também trata de questão semelhante à noticiada no parágrafo anterior. No entanto, a relação se deu entre a FUB, a Fundação Nacional de Saúde (Funasa) e a Fundação Universitária de Brasília (Fubra) . 
Apesar de o objeto dos convênios envolver a execução de ações de atenção integral à saúde indígena no âmbito do Distrito Especial Indígena Yanomami, o Acórdão 1026/2007-TCU-Plenário dispôs que: "restou claro nos autos que os convênios prestaram-se, basicamente, para que fosse contratada a fundação de apoio, (...) como instrumento viabilizador de mera triangulação com o objetivo maior de contratar pessoal terceirizado". Foram aplicadas multas aos presidentes da FUB e da Funasa. 
Após a aplicação das multas, sucederam-se dois acórdãos discutindo embargos de declaração (Acórdão 1354/2007-TCU-Plenário [Funasa] e 2.443/2007-TCU-Plenário [FUB]) e um tratando de pedido de reexame interposto pelos dois gestores, mas apreciado em conjunto (Acórdão 2021/2008-TCU-Plenário) . Até esse momento as penalidades haviam sido mantidas. 
Por fim, o Acórdão 2190/2009-TCU-Plenário, que tratou de embargo de declaração contra o Acórdão 2021/2008-TCU-Plenário, ponderou, assim como discutido nos itens precedentes, que a jurisprudência relativa ao relacionamento das Ifes com as fundações de apoio tinha sofrido modificações que inspiravam uma visão menos rigorosa dos fatos. Dessa forma, o expediente foi conhecido e, no mérito, a deliberação embargada foi modificada parcialmente, e admitiu, excepcionalmente, efeitos infringentes no sentido de excluir a multa anteriormente aplicada ao Sr. Lauro Morhy, ex-reitor da FUB.
Diante do exposto, considerando que no exercício de 2004 ainda não havia um entendimento sedimentado por parte deste tribunal sobre o relacionamento das Ifes e suas Fundações de Apoio e que as determinações expedidas por meio da apreciação do TC Processo 017.177/2008-2, Acórdão 2731/2008-TCU-Plenário, uniformizaram o entendimento sobre o tema, atuaram no sentido de solucionar irregularidades semelhantes às noticiadas nestes autos e induziram o aperfeiçoamento do arcabouço normativo que rege a matéria, não acatamos a proposta do controle interno pela irregularidade das contas. 
Prestação de contas de suprimento de fundos e a irregularidades ocorridas em aquisições realizadas pelo HUB
As irregularidades referentes a Constatação 7.1.1.1 e Constatação 10.2.1.1, referentes à prestação de contas de suprimento de fundos e às aquisições realizadas pelo HUB por meio de dispensas de licitação, foram objeto de análise elucidativa e conclusiva em instrução preliminar (peça 23, p.1-5) , conforme a seguir transcrito:
¿ Item 7.1.1.1 (fls. 274/276) - irregularidades na gestão de suprimento de fundos: 
Nesse mesmo tópico abordam-se três questões distintas, relacionadas à gestão de suprimento de fundos pelo Hospital Universitário. 
1. Concessões de suprimentos de fundos tradicionais (movimentados por conta bancária) , mas com os limites do suprimento movimentado pelo Cartão de Pagamento: 
As normas que disciplinam a concessão de suprimento de fundos tratam diferentemente o valor máximo de cada suprimento de acordo com a forma de movimentação dos recursos e a natureza dos pagamentos. Para "outros serviços e compras em geral", cada suprimento fica limitado a R$ 4.000,00, se a movimentação se der por conta bancária, e R$ 8.000,00, se for utilizado o Cartão de Pagamento do Governo Federal (Portaria MF 95/2002, art. 1°, II, e §.1°) . 
No entanto, o Controle Interno indica (item I, fl. 274) a concessão, no âmbito do HUB, de vários suprimentos tradicionais (movimentados por conta bancária) no valor de R$ 8.000,00, que é o limite para suprimentos via cartão; 
2. Indícios de fracionamento de despesa: foram apontadas (item II, fl. 274) quatro ocorrências em que os pagamentos realizados por um mesmo agente suprido, "para a mesma finalidade", atingiram o total anual de cerca de sessenta mil reais, "caracterizando fracionamento de despesas";
3. Inobservância do princípio da segregação de funções: de acordo com a SFC (item III, fl 275) , houve concessão cie suprimento de fundos à servidora Suzana Sousa Campos, que exercia a função de chefe do almoxarifado. 
As ocorrências não resultaram em débito, não havendo valores a ressarcir ao Erário. Poderiam justificar a audiência dos responsáveis, para fins de aplicação de multa. Mas entendemos que a multa, caso viesse a ser aplicada pelo Tribunal, não levaria à irregularidade das contas dos responsáveis, pela baixa materialidade dos fatos, comparativamente ao conjunto da gestão do HUB. 
Situação similar foi enfrentada no TC-Processo 007.584/2005-0 (contas da SEB/MEC, referentes a 2004) . Foi proposta multa ao dirigente da Secretaria, por fatos considerados "graves o bastante para justificar a imposição de multa (até pelo caráter pedagógico que a punição desempenha) , mas não o suficiente para motivar a rejeição das contas como um todo". O argumento foi o de aplicar-se, por analogia, a mesma solução prevista no art. 250, § 5º, do RI/TCU, quanto à multa cominada em processos de fiscalização, que não acarreta, por si só, a irregularidade das contas. 
Ao rejeitar a proposta, o Relator, Ministro Valmir Campelo, teceu pertinentes considerações sobre a matéria. Ressaltou que "pelo entendimento do disposto no § 5º do art. 250 do RI/TCU, só seria possível o julgamento pela regularidade com ressalva juntamente com a aplicação de multa ao gestor em processo diverso do referente à prestação de contas ordinária. Caso contrário [em se tratando do próprio processo de contas], a cominação da respectiva penalidade implicaria no julgamento pela irregularidade". Daí a ementa da deliberação proferida pela 1ª Câmara na oportunidade (Acórdão 2865/2008) :
"1) Quando julgar as contas regulares com ressalva, o Tribunal dará quitação aos responsáveis, nos termos do preceito contido no art. 18 da Lei nº 8.443/92. 
2) Ao dar quitação, não deverá o TCU cominar multa ao gestor na mesma ocasião em que julgar o mérito das contas ordinárias regulares com ressalva (grifou-se) ." 
Acolhendo esse entendimento, e partindo da premissa de que os fatos apontados pela SFC, considerados no contexto dos demais atos de gestão praticados no período, não justificam a irregularidade das contas, deixamos de propor a audiência dos responsáveis. 
Quanto às determinações cabíveis, observa-se que: 
a) sobre a concessão de suprimentos tradicionais com os limites do suprimento via cartão, mencionado no item 1, entendemos não ser necessário formular proposta corretiva, ante a extinção, no âmbito do Poder Executivo, dos suprimentos tradicionais (salvo exceções do "Regime Especial de Execução", que não se aplica à FUB) . É o que determina o art. 45-A do Decreto 93.872/1986, com a redação dada pelo Decreto 6.370/2008: "art..45-A - É vedada a abertura de conta bancária destinada à movimentação de suprimentos de fundos" (restrição não aplicável aos Poderes Legislativo e Judiciário, ao Ministério Público e aos Comandos Militares, conforme o Decreto 6.467/2008) . Assim, não mais há a dualidade de limites de concessão, cuja inobservância suscitou as considerações feitas pelo Controle Interno; 
b) sobre o fracionamento de despesas (item 2) é também dispensável proposta específica, ante a determinação já dirigida à FUB pelo Acórdão 1286/2006-TCU-Primeira Câmara: "adote sistemático planejamento de suas compras, para evitar o fracionamento indevido da aquisição de produtos de uma mesma natureza e possibilitar a utilização da correta modalidade de licitação, nos termos do art. 15, § 7°, II, da Lei 8.666/1993"; 
c) quanto ao item 3, cabe determinar à FUB que observe o princípio da segregação de funções na gestão de suprimento de fundos, atentando, em especial: c.1) para a vedação contida no art. 45, § 3°, "b", do Decreto n° 93.872/86, não concedendo suprimento de fundos a servidor que tenha a seu cargo a guarda ou utilização do material a adquirir; c.2) para a função própria do almoxarifado, evitando as aquisições de material diretamente por esse setor, em vista do disposto nos itens 2 e 3 da IN-SEDAP 205/1988.
 (...) 
¿ Item 10.2.1.1 (fls. 311/316) - irregularidades em compra por meio de dispensa de licitação: 
Examina-se, nesse item, a compra pelo HUB de reagentes para, a realização de exames laboratoriais. Segundo relatado, a aquisição se deu por dispensa (situação emergencial, prevista no art. 24 da Lei de Licitações) ; foram obtidas cotações de duas empresas (PMH e Minasmed) , sendo a primeira declarada vencedora e contratada, muito embora tenha ofertado preços superiores para o conjunto dos itens (diferença de R$ 18.571,39, resultante dos R$ 27.039,33 oferecidos pela empresa PMH e dos R$ 8.467,94 cotados pela Minasmed) . Ao se pronunciar sobre a ocorrência, o gestor ofereceu explicações técnicas que o levaram a decidir pela contratação da primeira empresa, apesar do preço inferior oferecido pela segunda. Conforme expôs, os aparelhos do HUB são de programação aberta (podem utilizar reagentes de diferentes marcas) , mas a troca de marca de reagentes exige um processo de calibração que apresenta como inconvenientes: a) o tempo necessário, pois a reprogramação das máquinas para os novos reagentes "demandava, em média, 10 dias"; b) o consumo de material em função dos testes necessários para aferir a confiabilidade da nova programação: "a realização de novas curvas de calibração (...) utilizaria para os 37 parâmetros , solicitados aproximadamente 4.000 testes além dos controles, o que diminuiria o quantitativo-[de reagentes] utilizado para a realização de exames de pacientes". Ademais, segundo o gestor, os preços contratados estavam próximos da licitação anterior (TP 79/2002) e o certame emergencial visava suprir as necessidades do hospital até que se concluísse o processo de licitação para o exercício de 2004, não se justificando os custos e prazos adicionais decorrentes do processo de reprogramação e testes de calibração dos equipamentos. Ao analisar as explicações, o Controle Interno questiona, basicamente, a falta de planejamento da aquisição, além do fato de o processo não trazer justificativas satisfatórias para a "caracterização da situação de emergência", para a especificação da marca dos reagentes e para a cotação de preços de apenas duas empresas. Conclusivamente, propôs a instauração de procedimento administrativo para identificar responsáveis pela aquisição e promover "a devolução do valor de R$ 18.571,39 (diferença das cotações das duas empresas) . Com base nos registros feitos pela SFC contas de 2005 da FUB, sobre esse mesmo assunto, foi realizada a diligência de fl. 1072, solicitando da Universidade o encaminhamento de cópia: a) das justificativas apresentadas à Auditoria Interna da Universidade pela direção do Hospital (Memorando 12/2006/DOF/HUB) ; b) das conclusões obtidas pela Auditoria Interna (Memorando 34/2006) ; e c) do parecer conclusivo (ou informações sobre o andamento) do processo administrativo disciplinar instaurado a respeito.
Do exame dos elementos encaminhados em resposta (fls. 3/62-An. 6) , merece destaque os argumentos apresentados por dois servidores técnicos do HUB - prof.ª Yanna Karla de Medeiros Nóbrega, então responsável pelo Laboratório de Patologia Clínica, e sua antecessora, prof.ª  Anamélia Lorenzetti Bocca, que iniciou o pedido de compra em questão. De acordo com o depoimento da profª Yanna Karla, a compra dos reagentes da empresa Minasmed "acarretaria nova calibragem e controles para todos os testes instalados no equipamento existente no HUB e utilizaria duas vezes e meia o consumo de reagentes para cada teste realizado na máquina". Além disso, se a empresa Minasmed fosse selecionada, "ela emprestaria uma máquina e teria o prazo de 30 dias para fazer a instalação, além de todo o procedimento já acima descrito". Assim, "se a opção de compra fosse com a empresa Minasmed, o custo total seria sem dúvida alguma muito maior para o HUB" (fl. 64-An. 6) . A prof.ª Anamélia, por sua vez, acrescentou que "a compra emergencial dos reagentes da empresa PMH se justificou porque eram reagentes que já estavam padronizados no HUB, e dispensava o custo indireto da padronização, que consistia em aproximadamente 4.000 testes para calibração do aparelho". Como dado relevante, acrescentou que "a proposta da Minasmed não incluía o empréstimo do equipamento e se baseava no consumo da empresa concorrente [a PMH],", muito embora se fossem usados seus reagentes [da Minasmed], não poderia ser utilizado o equipamento da PMH, e sim o do próprio HUB, cujo rendimento é inferior. Acrescentou, ainda, que "a compra emergencial foi feita para atender um período máximo de dois meses, e que esta compra emergencial continha reagentes para exames realizados em pacientes críticos, como pacientes da UTI, Hemodiálise e Clinica de Cardiologia" (fl. 65-An. 6) . A nosso ver, as justificativas apresentadas pelo Hospital não elidem plenamente as falhas apontadas pela SFC, pois um adequado planejamento das aquisições poderia evitar aquisições emergenciais, usualmente marcadas por circunstâncias desfavoráveis à obtenção da proposta mais vantajosa ao Erário, como ocorrido na espécie. No entanto, as justificativas oferecidas pelo gestor (e corroborada por servidores técnicos do Hospital) sobre o custo e tempo adicionais requeridos pelo processo de reprogramação e calibragem dos equipamentos são plausíveis. Embora não excluam totalmente os efeitos negativos da compra emergencial, podem, em tese, minimizar a gravidade da conduta do responsável. O fato é que não houve considerações, quer pelo Controle Interno, quer pela Auditoria da FUB, acerca da procedência dessas justificativas. A questão poderia ser aprofundada, mas não vemos, no contexto apresentado, materialidade e gravidade suficientes, considerando tais atenuantes, para justificar uma possível irregularidade das contas do HUB como um todo. Nesse caso, aplicam-se a este item as considerações já expostas no exame do item 7.1.1.1, retro, quanto à inconveniência de proceder-se a audiência de responsáveis por ocorrências que não tenham o potencial de justificar o julgamento pela irregularidade da gestão. Cabe determinar à Entidade que adote o planejamento sistemático de suas compras, de forma a evitar a aquisição emergencial de suprimentos pelo Hospital Universitário, evitando a repetição de ocorrências similares às examinadas neste item.
Partindo da premissa de que a materialidade e a relevância dos fatos relatados nos dois casos, considerados no contexto dos demais atos de gestão praticados no período, não seriam suficientes para justificar a irregularidade das contas, concluiu-se por não acatar a proposta do órgão de controle interno nesse sentido.
Recentemente, ao absorver grande parte da rede de hospitais universitários, incluindo o Hospital Universitário de Brasília (HUB) , a Empresa Brasileira de Serviços Hospitalares (Ebserh) estabeleceu um novo modelo de governança para contratação de pessoal, financiamento e aquisições logísticas. Nesse contexto, existe a expectativa de que o processo de planejamento das aquisições tenha se aperfeiçoado, com ganho de escala e redução de casos de fracionamento semelhantes ao noticiado nos autos.  
Por esses motivos, corroboramos o entendimento expresso na instrução anterior e deixamos de acatar a proposta do controle interno pela irregularidade das presentes contas. 
I.7.3 Ressalvas (conforme Certificado de Auditoria emitido pelo Controle Interno) 
Conforme os parágrafos 70 a 86 desta instrução, as Constatações 7.2.1.1, 7.3.2.2, 9.2.1.1, 9.2.2.1, 9.2.3.1, 9.3.1.1, 9.3.2.1, 9.4.2.1, e 10.1.2.1 não ensejaram nenhuma ressalva às presentes contas. Segue abaixo a análise das demais constatações, separadas por processo de trabalho.
Estrutura organizacional (Constatação 5.1.2.1) (peça 6, p.3-11) 
A SFC/CGU solicitou à FUB os atos de criação, homologação e respectivos regimentos internos de treze centros subordinados à Reitoria, da Secretaria de Empreendimentos (EMP) e da Editora da Universidade de Brasília (EDU) .
A Constatação 5.1.2.1 noticia a ausência de homologação pelo Conselho Universitário dos atos de criação de oito centros, da EDU, da EMP e do Cespe, além da falta de regimentos internos em sete centros, na EMP, na EDU e no Cespe. 
Entre os diversos componentes que integram o Ambiente Interno, segundo o modelo de Gerenciamento de Riscos Corporativos - Estrutura Integrada do Coso (Coso ERM) , está a estrutura organizacional e de governança, que envolve a determinação das principais áreas de autoridade e responsabilidade e as suas linhas de subordinação, juntamente com procedimentos efetivos para monitorar resultados.
A estrutura organizacional de uma entidade fornece a base para o planejamento, a execução, o controle e a correção de rumos de suas atividades. Envolve a determinação das principais áreas de autoridade e responsabilidade e as suas linhas de subordinação, juntamente com procedimentos efetivos para monitorar resultados (accountability) .
Tal estrutura é geralmente formalizada por meio de organograma e complementada por manual da organização ou instrumentos normativos (resoluções, portarias, regimentos, estatutos etc..) que estabelecem competências, atribuições e responsabilidades das unidades e dos cargos que as compõem. 
Adicionalmente, a Resolução do Conselho Diretor da FUB 15/2000 dispõe que:
Art. 167.    As normas, os regimentos e as resoluções, em vigor na Universidade, devem ser ajustadas ao disposto neste Regimento Geral, no prazo de 6 (seis) meses, a contar da data de sua promulgação.
Art. 168.  Os Regimentos Internos das Unidades Acadêmicas, dos Órgãos Complementares e Centros existentes devem  ser  submetidos  à  aprovação  do  Conselho Universitário, no prazo de 6 (seis) meses, a contar da data de promulgação deste Regimento Geral.
Diante disso, propõe-se ressalvar as contas do reitor da FUB, Sr. Lauro Morhy, presidente do Conselho Universitário (art. 13 do Estatuto da UnB) , por não garantir que cada uma das unidades da FUB disponha de um regimento interno, conforme prevê a Resolução do Conselho Diretor da FUB 15/2000. 
Gestão de pessoal (Constatação 9.4.1.1 ) 
A SFC/CGU constatou a intempestividade na apuração de responsabilidade pelo desaparecimento/furto de bens móveis da FUB (notebooks, filmadora, projetor, aparelho de som, cartuchos de impressora, Datashow e CPU) e a consequente ineficácia dos processos de sindicância abertos para tal finalidade, com prejuízo aos cofres públicos. 
A mesma ocorrência foi constatada no exercício anterior (vide parágrafo 15, alínea "c") , inclusive com recomendação à FUB para que aprimorasse os controles internos administrativos dos diversos órgãos da universidade, por meio de controle de acesso, termo de responsabilidade pelo uso e guarda de bens, normatização e padronização das medidas de segurança nos diversos setores da universidade. 
Conforme o RAG destas contas, as recomendações feitas pela SFC/CGU no exercício de 2003 (citadas acima) não foram cumpridas pela FUB. Consequentemente, a SFC/CGU fez três recomendações à FUB:
rever os procedimentos administrativos, no sentido de promover o ressarcimento ao Erário dos valores referentes aos bens furtados, considerando duas hipóteses: 
quando verificado que o servidor responsável pela guarda do bem não adotou tempestivamente as providências de comunicação interna e externa este deverá ser responsabilizado pela restituição dos valores atualizados ao Erário; 
quando identificada a ausência de providência do gestor na apuração tempestiva do fato o ressarcimento ao Erário deverá ser providenciado pelo servidor responsável pela guarda do bem;
providenciar controle efetivo dos bens patrimoniais, em cada unidade administrativa e acadêmica, de forma a evitar acesso às pessoas estranhas, em especial: 
promover normativo interno no sentido de orientar os setores dessa entidade a padronizar as medidas de segurança e acesso às dependências; 
exigir de cada unidade a relação de pessoas com acesso às salas. No caso de professores e alunos, implementar termo provisório, de modo que cada pessoa que tenha acesso à sala de aula ou ao laboratório se responsabilize, durante o uso, pela conservação e guarda dos equipamentos existentes;
atualizar os Termos de Responsabilidade pelo uso e pela guarda dos bens; 
atuar tempestivamente nas apurações e procedimentos administrativos, orientando as unidades administrativas e acadêmicas quanto à necessidade de dar conhecimento imediato das ocorrências de furto e roubo.    
O RAG 175088, referente ao exercício de 2005, noticiou a redução dos casos de desaparecimento de bens e, consequentemente, do número de processos instaurados. Informou também que a FUB teria emitido instruções às unidades acadêmicas, elaborado um "Guia Interna e Externa de Equipamentos" e redimensionado a distribuição do contingente de porteiros e vigilantes. 
Dessa forma, deu como cumpridas as recomendações de número 2 e 3 acima. Quanto à primeira, a CGU entendeu que a FUB não teria revisado os procedimentos administrativos objetivando o ressarcimento ao erário de valores referentes a bens furtados, uma vez que não houve responsabilização pelo furto dos equipamentos listados nos relatórios passados.    
Conclui-se que em relação às recomendações de número 2 e 3, a cargo do setor de patrimônio, especificamente da Coordenadoria de Proteção ao Patrimônio, foram adotadas as medidas pertinentes. No entanto, as medidas a cargo do setor de pessoal, responsável pela instauração e acompanhamento dos procedimentos de sindicância, não foram adotadas.  
É dever do administrador público federal adotar medidas imediatas, com vistas ao ressarcimento de dano ao erário. O art. 1º caput e § 1º da IN-TCU 13/1996 (revogada pelas IN-TCU 56/2007 e IN-71/2012) estabelecia que:
Art. 1º Diante da omissão no dever de prestar contas, da não comprovação da Aplicação dos recursos repassados pela União, mediante convênio, acordo, ajuste ou outros instrumentos congêneres, da ocorrência de desfalque ou desvio de dinheiros, bens ou valores públicos, ou, ainda, da prática de ato ilegal, ilegítimo ou antieconômico de que resulte dano aos cofres públicos, a autoridade administrativa competente, sob pena de responsabilidade solidária, deverá adotar providências com vistas à apuração dos fatos, identificação dos responsáveis, quantificação do dano e ao imediato ressarcimento ao Erário. 
§ 1º A não adoção das providências referidas no caput deste artigo, no prazo máximo de cento e oitenta dias, caracterizará grave infração à norma legal, sujeitando a autoridade administrativa competente à imputação das sanções cabíveis, sem prejuízo da responsabilização solidária.
 Segundo o art. 143 da Lei 8.112/1993, a autoridade que tiver ciência de irregularidade no serviço público é obrigada a promover a sua apuração imediata, mediante sindicância ou processo administrativo disciplinar, assegurada ao acusado ampla defesa.
Segundo a  IN-Sedap 205/88, que disciplina o uso de material no âmbito do Sistema de Serviços Gerais (Sisg) :
10. Todo servidor público poderá ser chamado à responsabilidade pelo desaparecimento do material que lhe for confiado, para guarda ou uso, bem como pelo dano que, dolosa ou culposamente, causar a qualquer material, esteja ou não sob sua guarda.
10.1. É dever do servidor comunicar, imediatamente, a quem de direito, qualquer irregularidade ocorrida com o material entregue aos seus cuidados.
10.5. Quando não for (em) , de pronto, identificado (s) responsável (eis) pelo desaparecimento ou dano do material, o detentor da carga solicitará ao chefe imediatas providências para abertura de sindicâncias, por comissão incumbida de apurar responsabilidade pelo fato e comunicação ao órgão de Controle Interno, visando assegurar o respectivo ressarcimento à Fazenda Pública (art.84, do Decreto-Lei 200/67) .
Diante disso, propõe-se ressalvar as contas da Sra. Angela Lima, então Secretária-Geral de Recursos Humanos da FUB, pela intempestividade e ineficácia das providências a seu cargo com vistas ao andamento dos processos de sindicâncias e à apuração dos crimes de furto, identificação dos responsáveis, quantificação do dano e ao imediato ressarcimento ao Erário, além de ter reincidido em falhas constatadas no exercício anterior e descumprido as recomendações feitas no RAG de 2003. 
Gestão patrimonial (Constatações 8.1.1.1, 8.1.1.2 e 8.2.1.1) 
As seguintes constatações do RAG estão relacionadas à gestão patrimonial da FUB:
Inconsistências entre os registros contábeis e os inventários (Constatação 8.1.1.1) ;
Impropriedades nos controles dos almoxarifados (Constatação 8.1.1.2) ; e
Impropriedades nos controles de bens móveis (Constatação 8.2.1.1) .
A primeira constatação trata de inconsistências entre o saldo registrado na conta contábil "Estoque" e o levantamento físico dos bens, realizado por comissão de inventariantes. A diferença foi de R$ 170.622,36. 
A segunda constatação relata falhas na gestão dos almoxarifados do Centro de Manutenção de Equipamentos Científicos (CME) , da prefeitura da FUB e do Hospital Universitário: sistema informatizado desatualizado, armazenagem inadequada dos materiais e inconsistências no inventário. 
Tais impropriedades vão de encontro às orientações normativas contidas nos itens 4 e 8 da IN-Sedap 205/88, que tratam, respectivamente, da armazenagem (guarda, localização, segurança e preservação do material adquirido) e dos inventários físicos (controle para a verificação dos saldos de estoques nos almoxarifados e depósitos) . 
Em ambos os casos tratados acima, a SFC/CGU noticiou a adoção de providências corretivas por parte da FUB, ainda durante o curso dos trabalhos realizados pelo controle interno. 
O terceiro item relata a diferença de 4,6% (R$ 3.560.377,66) entre o saldo da conta de bens imóveis (R$ 77.446.776,90) e o inventário físico dos bens (R$ 73.886.399,24) . Relata ainda a falta de inventário em dezoito centros de custos da FUB.
O RAG do exercício de 2005, entretanto, noticia que dos dezoito centros de custo apontados como inadimplentes em relação à execução do inventário dos bens móveis, doze adotaram providências e encaminharam ao Serviço de Patrimônio os inventários de bens móveis. Além disso, a SFC/CGU se comprometeu em acompanhar durante os exercícios seguintes a regularização das pendências.      
Ainda assim, propõe-se ressalvar as contas dos responsáveis abaixo indicados, por descumprimento das orientações normativas relacionadas aos itens 4 e 8 da IN-Sedap 205/88 (Secretaria de Administração Pública da Presidência da República) , que tratam, respectivamente, da armazenagem (guarda, localização, segurança e preservação do material adquirido) e dos inventários físicos (controle para a verificação dos saldos de estoques nos almoxarifados e depósitos) :
Francisco José Dantas, Gestor do Patrimônio; 
Mauro Gama da Silva, Encarregado do Almoxarifado.
Aquisições logísticas (Constatações 7.3.2.1 e 10.1.1.1) 
As ocorrências noticiam falhas ocorridas tanto no planejamento das licitações quanto na execução dos contratos:  
Pagamentos de faturas com atraso superior a noventa dias, com reincidência do Relatório 140014, referente à avaliação da gestão do exercício de 2003 (Constatação 7.3.2.1) ;
Uso indiscriminado de dispensa de licitação e de inexigibilidade, com reincidência do Relatório 140014, referente à avaliação da gestão do exercício de 2003 (Constatação 10.1.1.1) .
O primeiro item trata sobretudo da inobservância pelo HUB da ordem cronológica dos pagamentos, determinada pelo art. 5º da Lei 8.666/1993:
Art. 5o Todos os valores, preços e custos utilizados nas licitações terão como expressão monetária a moeda corrente nacional, ressalvado o disposto no art. 42 desta Lei, devendo cada unidade da Administração, no pagamento das obrigações relativas ao fornecimento de bens, locações, realização de obras e prestação de serviços, obedecer, para cada fonte diferenciada de recursos, a estrita ordem cronológica das datas de suas exigibilidades, salvo quando presentes relevantes razões de interesse público e mediante prévia justificativa da autoridade competente, devidamente publicada.
Conforme salientou a instrução precedente, este tribunal já havia tratado do tema no âmbito do TC Processo 002.869/2004-0, representação formulada por empresa privada, noticiando possíveis irregularidades ocorridas na execução de contrato pela FUB. Por meio do Acórdão 913/2004-TCU-Plenário, item 9.2, foi determinado à FUB que "no pagamento das obrigações relativas ao fornecimento de bens, locações, realização de obras e prestação de serviços, obedeça, para cada fonte diferenciada de recursos, a estrita ordem cronológica das datas de suas exigibilidades, nos termos do art. 5º, caput, da Lei 8.666/93".
Ainda assim o HUB reincidiu na mesma falha no exercício de 2005, conforme trecho retirado do RAG 175088:
A situação de atrasos nos pagamentos do HUB ainda não foi regularizada completamente, o que desencadeia problemas no fornecimento dos materiais e de medicamentos e, em consequência disso, gera cancelamento de contratos e fracionamento de despesas por suprimento de fundos. O item continua pendente, conforme descrito no item 9.2.2.2 deste relatório.
Diante disso, propõe-se ressalvar as contas dos responsáveis pela impropriedade (Constatação 7.3.2.1) , Sr. Cláudio Bernardo Pedrosa de Freitas, Diretor do Hospital Universitário, e Sr. José Sinval Mascarenhas da Silva, Chefe da Divisão de Orçamento e Finanças.
O segundo item noticiou o uso indiscriminado de dispensa de licitação e de inexigibilidade na gestão das aquisições logísticas da FUB, supostamente caracterizando fracionamento de despesa e fuga ao processo licitatório.
Foram examinados 8.334 empenhos liquidados em 2004 nas modalidades de dispensa e inexigibilidade feitos por diversas unidades gestoras da FUB. Verificou-se que 85% das despesas correspondiam a repasses para Fundações de Apoio (Fubra e Finatec) . O conhecimento acumulado por este tribunal demonstra que as fundações de apoio frequentemente desempenhavam o papel de intermediárias das contratações pretendidas pela universidade, desvirtuando as finalidades da Lei 8.958/1994.
No entanto, não existem nos autos informações se os vínculos estabelecidos entre as partes atendiam ou não à finalidade de apoiar projetos de ensino, pesquisa, extensão, desenvolvimento institucional, científico e tecnológico e estímulo à inovação, inclusive na gestão administrativa e financeira necessária à execução dos projetos, permitidos pela Lei 8.958/1994. Dessa forma, a análise puramente estatística do volume de recursos repassados às Fundações de Apoio realizada pela SFC/CGU é insuficiente para sustentar a irregularidade de fuga ao processo licitatório.
Além disso, a metodologia utilizada pela SFC/CGU de consolidar e analisar em conjunto os empenhos realizados nas diversas unidades gestoras da FUB fragilizaram suas conclusões. A gestão da FUB é caracterizada pela desconcentração em unidades gestoras relativamente autônomas, o que demandaria um estudo pormenorizado dos termos de referência, valores contratados e demais informações das aquisições para concluir pelo fracionamento de despesa.
Ao julgar as contas da FUB de 2003 (Acórdão 1286/2006-TCU-Primeira Câmara) e o Acórdão 5892/2009-TCU-Segunda Câmara (julgado destas contas) , este tribunal determinou à FUB que adotasse planejamento sistemático de suas compras, para evitar o fracionamento indevido da aquisição de produtos de uma mesma natureza e possibilitar a utilização da correta modalidade de licitação.    
Diante da desconstituição da ressalva proposta pela SFC/CGU, a Constatação 10.1.1.1 do RAG não merece ser considerada para fins de julgamento destas contas.
I.7.4 Questões relacionadas ao TC Processo 008.648/2005-4 
O TC Processo 008.648/2005-4 foi apensado aos autos e trata de monitoramento da Decisão 30/2002-TCU-Plenário.  
O Acórdão 2324/2008-TCU-Plenário, que julgou o processo de monitoramento, rejeitou parcialmente as razões de justificativas apresentadas pelo Reitor, Sr. Lauro Morhy, e decidiu por não aplicar a multa proposta pela unidade técnica. Entre as determinações expedidas à FUB na ocasião, resta pendente de esclarecimentos a seguinte:
9.2.1. no prazo de 30 dias, proceda à avaliação do valor de locação mensal do terreno onde se localiza o posto ecológico, que deverá servir de referência para cobrança da Gerência de Rede de Postos da Petrobrás Distribuidora do DF, exploradora comercial do posto, e adote providências com vistas à revisão do contrato de locação e cobrança do aluguel do valor apurado, devendo encaminhar a este Tribunal a documentação comprobatória dessa avaliação, informando o valor que será efetivamente recebido da Petrobrás;
O histórico da situação foi resumido em trecho do Relatório de Monitoramento:
44. No tocante à diligência, foram solicitados esclarecimentos sobre qual o critério utilizado para fixar o valor e a forma de pagamento referentes à locação da área e à exploração comercial do posto ecológico, edificado pela Petrobrás Distribuidora S/A em terreno de propriedade da FUB, bem como informações sobre se, além do valor da locação e da exploração, a Universidade receberia alguma verba da Gerência de Rede de Postos da Petrobrás do DF (GRPDF) a título de doação, para ser aplicada em pesquisa, ensino ou extensão, e, em caso positivo, o valor desse benefício, o critério utilizado para o seu cálculo e a periodicidade de tal repasse. Como comprovação, solicitou-se ainda cópia dos instrumentos que formalizam esses ajustes (fls. 64/65, 75/76) .
45. O responsável, no entanto, não aduziu nenhuma informação diferente da que já havia sido anteriormente apresentada em relação à diversidade de valores cogitados como remuneração pela locação da área e pela exploração comercial do posto ecológico, tendo trazido aos presentes autos os seguintes documentos (fls. 308/317, vol. 1 - Principal) :
1) Ofício GRPDF nº 47/2004, de 18/5/2004, comunicando que os contratos firmados entre a FUB e a BR estavam com prazo de vigência expirado, e que havia sido acordado entre as partes que os referidos contratos continuariam a surtir seus efeitos por prazo indeterminado, até que fosse encontrada uma solução que atendesse a ambas as entidades (fls. 308/309, vol. 1 - Principal) ;
2) Ofício nº 405/FUB, de 19/5/2004, em resposta à GRPDF, ratificando que não havia mais interesse da Universidade em operar/administrar o posto ecológico, mas sim em transformá-lo em posto-escola, com a possibilidade de que fosse repassado, a título de doação, um percentual do lucro líquido da receita do posto para ser aplicado na pesquisa, ensino e extensão da UnB (fl. 310, vol. 1 - Principal) ;
3) Ofício nº 1115/FUB, de 15/12/2004, o qual se refere à consulta formulada pela FUB à Câmara de Valores Imobiliários do Distrito Federal para determinação do valor de locação mensal do terreno onde se localiza o Posto, sendo que a Câmara avaliou em R$ 15.051,57 mensais o valor do aluguel (fls. 311/312, vol. 1 - Principal) ;
4) Ofício GRPDF nº 1/2005, de 5/1/2005, por meio do qual a Gerência de Rede de Postos da Petrobrás Distribuidora do DF ofereceu à Fundação Universidade de Brasília 5% do lucro líquido do Posto, a título de doação, para ser aplicado em pesquisa, ensino ou extensão (fls. 313/314, vol. 1 - Principal) ;
5) Ofício nº 38/FUB, de 24/1/2005, por meio do qual o responsável informou à Gerência de Rede de Postos da Petrobrás do DF que ratificava o valor de R$ 8.000,00, a título de locação mensal do terreno onde se localiza o discutido Posto Ecológico (fl. 315, vol. 1 - Principal) ;
6) Termo aditivo ao Convênio nº 2963, de 10/5/2005, o qual estabelece que a exploração comercial do posto ecológico, incorporado ao patrimônio da FUB, far-se-ia por intermédio da Petrobrás Distribuidora S/A e não mais por meio do CESPE/UnB. Em contrapartida à exploração comercial, a Universidade de Brasília receberia da Petrobrás o valor de R$ 7.000,00 (sete mil reais) mensais, reajustáveis anualmente pelo IGP-M, para ser aplicado no ensino, pesquisa e extensão da Universidade (fls. 316/317, vol. 1 - Principal) .
46. Observa-se, portanto, que permanecem obscuros os pontos levantados na diligência, visto que a FUB não apresentou elementos novos que pudessem elucidar a questão. Desse modo, propomos seja determinado à Fundação Universidade de Brasília que, no prazo de 30 dias, proceda à avaliação do valor de locação mensal do terreno onde se localiza o posto ecológico, que deverá servir de referência para cobrança da Gerência de Rede de Postos da Petrobrás Distribuidora do DF, exploradora comercial do posto, e adote providências com vistas à revisão do contrato de locação e cobrança do aluguel do valor apurado, devendo encaminhar a este Tribunal a documentação comprobatória dessa avaliação, informando o valor que será efetivamente recebido da Petrobrás. 
Motivado pela ausência de esclarecimentos e documentos adicionais que comprovassem o cumprimento da determinação citada no parágrafo 173 supra, o Acórdão 5892/2009-TCU-Segunda Câmara, acatando as propostas de encaminhamento feitas em instrução preliminar destas contas (peça 23, p.10) , reiterou as determinações do Acórdão 2324/2008-TCU-Plenário anteriormente citado:  
1.6.4. adote, no prazo de 30 (trinta) dias, as seguintes providências relativas ao Convênio 28102963, celebrado com a Petrobrás Distribuidora S.A. em 19/06/1996, visando à construção e exploração de posto de venda de combustível, lubrificantes e serviços no campus da UnB:
1.6.4.1. elabore e encaminhe ao Tribunal demonstrativo analítico contendo (1) os valores mensais devidos pela empresa desde a assinatura do Primeiro Termo Aditivo ao convênio, observada a regra de reajuste estabelecida nesse aditivo (parágrafo primeiro da Cláusula Quinta) , e (2) os valores mensais efetivamente recolhidos pela referida empresa, com indicação do correspondente documento de registro da receita no Siafi ou a justificativa para a ausência de recolhimento;
1.6.4.2. promova a cobrança de eventuais diferenças apuradas, comunicando ao Tribunal os resultados obtidos;
1.6.4.3. dê cumprimento ao contido no item 9.2.1 do Acórdão 2324/2008-TCU-Plenário, procedendo à reavaliação da contrapartida devida à FUB pela exploração comercial do posto, uma vez que o termo aditivo assinado em 10/05/2005 não contempla a remuneração suplementar mencionada ao final do Ofício FUB 72/2009;
Conforme consta da instrução disponível à peça 34, p. 39, do TC  Processo 019.492/2014-6 (Contas de 2013) , a unidade técnica salienta que, quando da análise da Prestação de Contas da FUB referente ao exercício de 2009, foi realizado contato junto à universidade com o objetivo de verificar as medidas adotadas sobre o tema, sendo que, como resposta, a FUB teria encaminhado a cópia do Ofício FUB/DAF/24/2013, enviado à Petrobrás Distribuidora, contendo tabela com os valores mensais devidos e recolhidos durante o período de 6/2005 (data da assinatura do termo aditivo) a 6/2013, oferecendo o prazo de trinta dias para que fosse recolhida a diferença de R$ 303.728,93 (valores de 6/2013) , sob pena de abertura de TCE. Segundo consta, a Guia de Recolhimento da União (GRU) , Código de Recolhimento 28838-1, também teria sido anexada ao ofício.
Vale ressaltar que, conforme a instrução mencionada acima, até àquela data (19/3/2015) , conforme pesquisa que teria sido realizada no SIAFI Operacional, a citada GRU não havia sido paga. Diante disso, na ocasião, concluiu-se que a FUB não teria atendido os itens 1.6.4.2 e 1.6.4.3 do Acórdão 5892/2009-TCU-Segunda Câmara e, consequentemente, o item 9.2.1 do Acórdão 2324/2008-TCU-Plenário, restando pendentes os seguintes itens, in verbis:
os valores mensais recolhidos pela Petrobrás Distribuidora desde a assinatura do primeiro termo aditivo, dia 10/5/2005, são inferiores ao estabelecido pelo §1º da Cláusula Quinta do Termo Aditivo ao Convênio 2963 (código FUB 28102963) , que definiu o valor de R$ 7.000,00 mensais, reajustáveis anualmente pelo IGPM;
não houve a reavaliação da contrapartida devida à FUB pela exploração comercial do posto, conforme determinaram os Acórdão 2324/2008-TCU-Plenário e 5.892/2009-TCU-2ª Câmara, haja vista a diferença entre os valores mensais recolhidos até então pela Petrobrás Distribuidora e o valor de R$ 15.051,57, calculado pela Câmara de Valores Imobiliários do Distrito Federal como valor justo para a locação do terreno em 12/2004, mesma data do Ofício 1115/FUB, de 15/12/2004;
mesmo tendo a FUB e a Petrobrás Distribuidora S.A., em data anterior à assinatura do primeiro termo aditivo, acertado o repasse de 5% do lucro líquido do posto à título de doação à FUB, o termo aditivo foi silente, não tendo sido incluída cláusula que estabelecesse tal valor suplementar. 
Vale ressaltar que foi realizada diligência à FUB (Ofício 0381/2015-TCU/SecexEducação - peça 19 do TC Processo 019.492/2014-6) , com o fim de verificar (itens I.28 a I.31 do ofício) : 
a) os motivos de os valores mensais recolhidos pela Petrobrás Distribuidora desde a assinatura do primeiro termo aditivo (dia 10/5/2005) serem inferiores ao estabelecido pelo § 1º da Cláusula Quinta do Termo Aditivo ao Convênio 2963 (código FUB 28102963) , que definiu o valor de R$ 7.000,00 mensais, reajustáveis anualmente pelo Índice Geral de Preços do Mercado (IGPM) 
b) se existe demonstrativo analítico atualizado contendo (1) os valores mensais devidos pela empresa desde a assinatura do Primeiro Termo Aditivo ao convênio, observada a regra de reajuste estabelecida nesse aditivo (parágrafo primeiro da Cláusula Quinta) , e (2) os valores mensais efetivamente recolhidos pela referida empresa, com indicação do correspondente documento de registro da receita no Siafi ou a justificativa para a ausência de recolhimento; 
c) se houve a reavaliação da contrapartida devida à FUB pela exploração comercial do posto ecológico e a revisão do contrato de locação e cobrança do aluguel do valor apurado, conforme determinaram os Acórdão 2324/2008-TCU-Plenário e 5.892/2009-TCU-2ª Câmara, devendo encaminhar a documentação comprobatória dessa avaliação e informar o valor efetivamente recebido da Petrobrás; 
d) se foi formalizado o repasse de 5% do lucro líquido do posto a título de doação à FUB, acertado entre a Fundação e a Petrobrás Distribuidora. 
A resposta, conforme peça 24, pp. 1-2 do TC Processo 019.492/2014-6, teria sido no sentido de que a divergência entre os valores cobrados pela FUB e os valores pagos pela Petrobrás teria sido ocasionada em função de a Petrobrás ter feito a atualização pelo índice mensal do IGP-M, enquanto os valores deveriam ter sido ajustados anualmente pelo referido índice. 
Conforme consta da mencionada instrução (p. 40 da peça 34 do TC Processo 019.492/2014-6) , em 28/6/2013, por Ofício, a FUB teria realizado a cobrança das diferenças apuradas naquele momento, que até junho de 2013, totalizariam R$ 303.728,93. Todavia, o valor não teria sido pago. Em reposta, a Petrobrás teria informado à FUB que não existiam pendências financeiras junto à Fundação. Ressalte-se que a Estatal teria apresentado, anteriormente, Termo de Recebimento e Compensação de Débitos, identificando valores pagos no período de nov/2004 a set/2005. Contudo, a FUB não teria identificado os pagamentos no SIAFI. 
Algumas outras medidas foram adotadas a partir daí, conforme se expõe nas pp. 40-41 da peça 34 do TC Processo 019.492/2014-6. Entretanto, o auditor que instruiu as contas do exercício de 2013 entendeu que as partes envolvidas no convênio não chegaram a um acordo quanto aos valores pagos pela Petrobrás e, tampouco, foi promovido um ajuste da contrapartida paga pela Estatal, que, de acordo com o laudo de reavaliação emitido pela CVI, encontra-se muito abaixo do valor de mercado. Ademais, não foram adotadas outras medidas mencionadas no âmbito daquele processo. O auditor chegou à seguinte conclusão:
343. Portanto, questões importantes relativas ao ajuste vem se arrastando há anos, sem que se chegue a uma solução definitiva, acarretando, inclusive, descumprimento de decisões anteriores emanadas por esta Corte de Contas. 
344. As informações mais atualizadas repassadas pela FUB e ratificadas em reunião realizada na Fundação afirmam que a gestão do convênio foi retomada e, finalmente, terá um desfecho. 
345. Segundo a entidade, reuniões já estão acontecendo com o intuito de regularizar as pendências referentes ao ajuste firmado entre a FUB e a Petrobrás. 
346. Diante do exposto, entende-se oportuno determinar à Fundação Universidade de Brasília que adote, no prazo de 120 dias, as seguintes providências relativas ao Convênio 28102963, celebrado com a Petrobrás Distribuidora S.A. em 19/06/1996, visando à construção e exploração de posto de venda de combustível, lubrificantes e serviços no campus da UnB, e, comunicando, em seguida, a este Tribunal os resultados obtidos e enviando a respectiva documentação comprobatória: 
a) elabore demonstrativo analítico contendo (1) os valores mensais devidos pela empresa desde a assinatura do Primeiro Termo Aditivo ao convênio, observada a regra de reajuste estabelecida nesse aditivo (parágrafo primeiro da Cláusula Quinta) , e (2) os valores mensais efetivamente recolhidos pela referida empresa, com indicação do correspondente documento de registro da receita no Siafi;
b) promova a cobrança de eventuais diferenças apuradas; 
c) promova a celebração de novo termo aditivo em que seja atualizado o valor da contrapartida devida à FUB pela exploração comercial do posto, de acordo com o valor de mercado de locação do imóvel, caso se decida pela manutenção do ajuste celebrado; 
d) formalize, no novo termo aditivo, o repasse de 5% do lucro líquido do posto a título de doação à FUB, acertado entre a Fundação e a Petrobrás Distribuidora, caso se decida pela manutenção do ajuste celebrado.
Essas determinações foram, então, expedidas por meio do Acórdão 377/2016-TCU-Primeira Câmara. 
O monitoramento da questão está sendo realizado por meio do TC Processo 016.076/2016-8. Ao longo dos trâmites processuais dos mencionados autos, estão sendo realizadas oitivas, bem como será verificado o relatório final da comissão e tomada de contas especial que foi instaurada na FUB em relação à matéria. 
Independentemente do desfecho da situação, não se verifica que os fatos aqui narrados tenham o condão de macular toda a gestão da universidade resultando no julgamento pela irregularidade das Contas do exercício de 2004. 
Em retorno aos autos do TC Processo 008.648/2005-4, na ocasião do Acórdão 2324/2008-TCU-Plenário, entendeu-se que o responsável pelas medidas adotadas seria o então reitor, Sr. Lauro Morhy, o qual terá as contas ressalvadas pelos referidos fatos. 
Possíveis punições e correções da situação aqui tratada serão acompanhadas nos autos do TC Processo 016.076/2016-8 (monitoramento do Acórdão 377/2016-TCU-Primeira Câmara) , caso necessário. 
Conclusão
Inicialmente, cumpre destacar que foram feitas no âmbito destas contas três instruções preliminares (peça 21, p.40; peça 22, p.28 e peça 22, p.40) e prolatados os Acórdão 4340/2009-TCU-Segunda Câmara e 5892/2009-TCU-2ª Câmara, ambos relator José Jorge. Tais acórdãos expediram uma série de determinações à FUB relacionadas às falhas noticiadas nos autos, além de terem sobrestado o julgamento destas contas até o julgamento dos TC Processo 020.159/2006-0 e TC Processo 019.700/2005-4. 
Esta instrução, portanto, se concentrou na análise da repercussão nestas contas dos fatos apurados pelos processos sobrestantes e nas propostas de julgamento das contas de todos os gestores arrolados no rol de responsáveis. 
Com base na análise do relatório de gestão, do Relatório de Auditoria de Gestão 160076, considerando ainda as análises elucidativas contidas na última instrução preliminar (peça 22, p.40-peça 23, p.11) , é possível opinar no sentido de que as constatações relacionadas aos processos de trabalho da FUB referentes à estrutura organizacional (Constatação 5.1.2.1) , gestão de pessoal (Constatação 9.4.1.1) , gestão patrimonial (Constatações 8.1.1.1, 8.1.1.2 e 8.2.1.1) e aquisições logísticas (Constatação 7.3.2.1) motivaram ressalvas às contas dos responsáveis por cada área.
Destaca-se, ainda, as constatações conexas ao relacionamento entre a FUB e suas Fundações de Apoio (Constatações 5.1.1.1, 6.1.1.1 e 6.2.1.1) . Considerando que no exercício de 2004 ainda não havia um entendimento sedimentado por parte deste tribunal sobre o relacionamento das Ifes e suas Fundações de Apoio e que as determinações expedidas por meio da apreciação do TC Processo 017.177/2008-2, Acórdão 2731/2008-TCU-Plenário, uniformizaram o entendimento sobre o tema, atuaram no sentido de solucionar irregularidades semelhantes às noticiadas nestes autos e induziram o aperfeiçoamento do arcabouço normativo que rege a matéria, propôs-se apenas ressalvar as contas dos responsáveis. 
Relativamente às irregularidades cometidas na gestão do Cespe, houve a conversão dos autos da representação autuada sob o TC Processo 020.159/2006-0 (motivo de sobrestamento destas contas) em tomada de contas especial (TC Processo 024.964/2010-7) , conforme determinação do Acórdão 4797/2010-TCU-Segunda Câmara. 
Na representação acima mencionada foram analisadas diversas irregularidades referentes à aplicação de recursos federais por parte do Cespe/FUB, contidas no Relatório de Ação de Controle 190.006942/2005-24, produzido pela Secretaria Federal de Controle Interno (SFC/CGU) (peças 1 a 4 do processo Processo 020.159/2006-0) . Por ter um objeto mais amplo que o destas contas, reservou-se para esse processo as apurações necessárias ao esclarecimento dos fatos ocorridos na gestão do Cespe.
O Acórdão 1799/2016-TCU-Plenário julgou irregulares as contas da Sra. Romilda Guimarães Macarini, condenando-a em débito com o Erário e aplicando-a a multa do art. 57, em razão de ter autorizado o pagamento de valores mensais fixos por parte do Cespe, entre os exercícios de 2001 a 2005, a título de prestação de serviços em concursos públicos e vestibulares, sem a devida comprovação da execução, em desacordo com os princípios da moralidade e da legalidade e com o previsto no art. 76-A, III, da Lei 8.112/1990, no art. 66 da Lei 8.666/1993, no art. 63, § 2º, III, da Lei 4.320/1964, e no art. 42 do Estatuto da Fubra. Além disso, foi aplicada à responsável a multa do art. 58, II, da Lei 8.443/1992, por diversas impropriedades conforme exposto anteriormente (ex: recebimento indevido de pagamentos por serviços extraordinários prestados ao Cespe; contratações indevidas de parentes; contratações diretas com inobservância da Lei 8.666/1993 etc) . Cabe, ainda, ressaltar que, no âmbito deste Acórdão, decidiu-se pela inabilitação, pelo prazo de oito anos, da referida responsável, para o exercício de cargo em comissão ou função de confiança no âmbito da administração pública federal, com fulcro no art. 60 da Lei 8.443/1992 c/c o art.  270 do RITCU. 
Diante disso, nas presentes contas (exercício de 2004) , considerando-se a gravidade das infrações cometidas pela Sra. Romilda Guimarães Macarini (CPF XXX.089.181-XX) propor-se-á julgar irregulares suas contas com fulcro no art. 1º, I c/c art. 16, III, b e c, da Lei 8.443/1992, sem, contudo, aplicar novas sanções. 
Benefícios de Controle
Em cumprimento ao disposto na Portaria-Segecex 10/2012, informa-se que os benefícios potenciais da ação de controle externo decorrente da apreciação das contas da FUB de 2004 enquadram-se como benefícios qualitativos e relaciona-se ao incremento da economia, eficiência, eficácia ou efetividade de órgão ou entidade da administração pública e ao fornecimento de subsídios para atuação de outros órgãos ou autoridades.
Informações Adicionais
Cabe, por fim, tecer alguns comentários acerca de dois pontos referentes à proposta de encaminhamento que será submetida adiante. O primeiro deles refere-se à necessidade, ou não, de realização de audiência da Sra. Romilda Macarini, em função da proposta de julgamento pela irregularidade de suas contas. O segundo ponto está relacionado ao fato de o então reitor da Universidade ser falecido, analisando-se a possibilidade de reflexo desta situação sobre o julgamento de suas contas.
No que tange a necessidade, ou não, de realização da audiência mencionada, cabe ressaltar que, como anteriormente referido, no âmbito do TC Processo 024.964/2010-7, que tratou da tomada de contas especial instaurada a partir da conversão dos autos da representação autuada sob o TC Processo 020.159/2006-0,  foi expedido o Acórdão 1799/2016-TCU-Plenário, relator Vital do Rêgo, que, dentro outras medidas, julgou as contas da Sra. Romilda Macarini, referentes àquela TCE, irregulares (item 9.3 do Acórdão) . Além dessa medida, a responsável foi condenada em débito (item 9.4 do Acórdão) , multada com base nos arts. 57 e 58 da Lei 8.443/1992 c/c o arts. 267 e 268, II,  do Regimento Interno, e, por fim, com fulcro no art. 60 da Lei 8.443/1992 c/c o art. 270 do RITCU, inabilitada pelo prazo de oito anos para o exercício de cargo em comissão ou função de confiança no âmbito da administração pública federal.
Vale ressaltar que, conforme trecho a seguir exposto, do Relatório que deu base ao Acórdão supramencionado, em função dos fatos narrados nos autos, não restou dúvida acerca da gravidade das as condutas adotadas pela gestora:
Além disso, tendo em vista o elenco de irregularidades relatadas e não elididas pelas razões de justificativa e pelas alegações de defesa (tópico I desta instrução) , e tendo em vista a responsabilidade e os deveres atribuídos ao cargo de Diretora-Geral de uma instituição como o Cespe, propõe-se considerar grave o conjunto de infrações cometidas pela Sra. Romilda Guimarães Macarini (CPF XXX.089.181-XX) e, com fulcro no art. 60 da Lei 8.443/1992 c/c o art. 270 do RITCU, inabilitá-la para o exercício de cargo em comissão ou função de confiança no âmbito da administração pública federal;    
O próprio ministro Relator Vital do Rêgo, em seu voto, que acompanhou a proposta da unidade técnica, expôs: 
Por fim, ressalto que a Sra. Romilda Guimarães Macarini foi ouvida por quinze irregularidades listadas no relatório que antecede esse voto, dentre as quais destaco o recebimento de pagamentos indevidos por aquilo que ela considerou como "serviços extraordinários" prestados ao próprio Cespe.
De acordo com a gestora, as atividades extracontratuais englobariam, entre outras, a prestação de consultoria técnica para preparação de editais de concurso, avaliação de títulos, provas orais e defesas de memoriais; elaboração de estrutura de custos e contratos para a realização de concursos; trabalhos de divulgação dos certames; aplicação de provas subjetivas; e contratação e treinamento de pessoal para realização dos concursos (peça 6, p. 16-18) .
Primeiro, não se pode negar afronta ao princípio da impessoalidade na conduta da gestora de contratar a si mesma para esses trabalhos. Segundo, tais serviços confundem-se com as atividades inerentes à função que ocupava, de Diretora-Geral do Cespe, detentora de cargo de direção (CD-4) , conforme disposto no art. 2º, I, da Estrutura Organizacional da entidade, aprovada pelo Ato da Reitoria da FUB 1.129, de 20/8/1996 (peça 6, p. 13) .
Nesses termos, poder-se-ia ter pensado, inclusive, na devolução de tais recursos recebidos. Contudo, não foi a gestora citada à época, por dois motivos. Considerou-se que o controle interno, na auditoria que deu origem ao presente processo, não evidenciou que os serviços não haviam sido prestados e que a comissão do Processo Administrativo Disciplinar concluiu pela impossibilidade de se afirmar que os serviços não foram integralmente executados.
Posto isso, acompanho as propostas de condenação em débito e aplicação de multa, já debatidas, além de inabilitá-la para o exercício de cargo em comissão ou função de confiança no âmbito da administração pública federal.
Portanto, considerando que: a) o contraditório e a ampla defesa foram plenamente disponibilizados a responsável e, ainda assim, não restaram elididas as irregularidades constantes dos autos e, mais ainda, foi reafirmada veementemente a reprovabilidade das condutas adotadas pela gestora; e b) todas as medidas punitivas e de ressarcimento ao Erário foram adotadas já no âmbito do TC Processo 024.964/2010-7, restando, para os presentes autos, apenas o julgamento das contas anuais da referida gestora, sem a proposta de outras medidas. Entende-se, diante disso, que não caberia a realização de nova audiência da responsável, eis que não resta dúvida, no âmbito desta Corte de Contas, acerca da situação exposta, nem quanto à autoria, nem quanto à gravidade dos atos, e, além disso, esta medida acarretaria nova afronta ao princípio da celeridade processual, em relação a um processo que permaneceu diversos anos sobrestado. 
No que tange ao falecimento do Sr. Lauro Morhy (CPF XXX.287.841-XX) e o reflexo desta situação nos presentes autos, mormente em relação à possibilidade de julgamento da prestação de contas de gestor falecido e, consequentemente, dar quitação.
Conforme artigo de autoria do Ministro-substituto Augusto Sherman Cavalcanti, publicado, inicialmente, na Revista do TCU n° 81, de jul-set de 1999 e reproduzido em outras ocasiões com algumas adaptações, cujo título é  "O processo de Contas no TCU: o caso do gestor falecido", são feitas algumas considerações bastante importantes acerca das dimensões do processo de contas desta Corte e da extensão da responsabilidade do gestor falecido, quanto ao período em que geriu um órgão ou entidade pública, ou mesmo, valores públicos.  
Inicialmente, o Ministro-substituto vislumbra que, em seu entendimento, a natureza deste tipo de processo, nos tribunais de contas, contempla três dimensões distintas e relevantes, quais sejam: a dimensão política; a dimensão sancionatória; e a dimensão indenizatória. 
Quanto à primeira delas (dimensão política) , que se trata do julgamento da gestão do administrador em si, seria no seu entendimento, a mais importante, tendo em vista que realizaria "o princípio republicano de informar ao povo de como estão sendo utilizados - se bem ou mal - os recursos financeiros que, em sua maioria, lhe foram subtraídos compulsoriamente mediante tributação",  sendo que, entende esta natureza como política, visto que limita poder do Estado-administração na gestão de recursos e bens públicos, acrescentando que o destinatário principal deste tipo de processo é a coletividade. 
A segunda dimensão, sancionatória, está relacionada à possibilidade de punição do gestor que cometeu uma falta. De maneira diversa da dimensão política, nesta dimensão o processo vincula-se direta e imediatamente ao gestor, sendo este o único passível de sofrer as punições provenientes de seus atos, em face de comprovada má gestão.
A terceira e última das dimensões refere-se à indenizatória, que busca a reparação do prejuízo causado pelos responsáveis ao Erário, aplicando-se, nesta ocasião, a responsabilidade civil subjetiva, que exige para atribuição do débito, além da existência de dano, o nexo de causalidade entre a ação (ou omissão) do gestor e o dano verificado, e a configuração de dolo ou culpa do responsável no referido caso concreto.
Diante disso, acerca da necessidade, ou não, da extinção do processo de contas com o falecimento do gestor, o Ministro-substituto do TCU esclarece que:
Na análise da primeira dimensão do processo, vimos que o principal destinatário do processo de contas é a coletividade. O gestor é apenas o destinatário secundário. Consequência direta dessa afirmação é que a morte do gestor não é, por si só, obstáculo ao julgamento das contas nem causa de extinção do processo pois. Sempre que possível, deve subsistir a finalidade precípua do processo, de natureza política, que é a de dar ciência à coletividade acerca da utilização, boa ou má, dos recursos que lhe pertencem.
 (...) 
Outrossim, ao analisarmos a dimensão indenizatória do processo, vimos que, por força de edito constitucional, a responsabilidade patrimonial de reparar eventual dano causado ao erário transfere-se do gestor falecido aos sucessores, na medida do patrimônio recebido. Dessa maneira, é de mister que, mesmo após a morte do gestor, o processo prossiga seu curso a fim de que também essa dimensão se concretize.
Com efeito, a dimensão sancionatória do processo é a única que se extingue com a morte do gestor, uma vez que o cumprimento da sanção é personalíssimo, pois não ultrapassará a pessoa do condenado (...) .
Neste caso concreto (Contas do exercício de 2004) , após análise empreendida quanto às constatações expostas pelo Controle Interno, este auditor entende necessário a proposição de julgamento das contas do Sr. Lauro Mohry, então Reitor da FUB, como regulares com ressalva. 
Dúvidas, entretanto, surgem quanto à possibilidade de dar quitação ou quitação plena a gestores falecidos e, neste sentido, entende-se que o mencionado artigo é bastante apropriado ao consignar o que segue:  
É de salientar, primeiramente, que a expressão" dar quitação", de uso corrente no Tribunal de Contas da União, não é, a meu ver, apropriada à natureza jurídica meramente declaratória da quitação. A inadequação consiste em que a utilização do verbo" dar" pressupõe a existência do sujeito que a "recebe", embora o aperfeiçoamento da quitação não dependa da manifestação da vontade ou da existência do destinatário, simplesmente porque é ato unilateral de natureza declaratória.
Mais consentâneo com essa· natureza seria o uso da expressão "declarar a quitação", em vez de "dar a quitação". No entanto, não se pode olvidar que o uso da segunda expressão, além de estar em consonância com a lei, está consagrado na jurisprudência da Corte de Contas (...) 
 (...) A nosso ver, cabe quitação, em regra, ao titular das contas, depois de adimplido o dever de comprovar a boa gestão ou de ressarcir o dano e/ou de cumprir a sanção aplicada (...) 
Não vemos impedimento a que se dê quitação a gestor falecido, mesmo se se considerar o argumento de que já não existe a pessoa destinatária da quitação. Primeiro, porque ele, mesmo morto, permanece como titular das contas e a quitação, como vimos, cabe precipuamente a esse titular. Segundo, porque a quitação é ato administrativo unilateral de natureza declaratória, de maneira que o seu aperfeiçoamento independe da manifestação da vontade do destinatário ou da existência dele no momento em que for expedida.
 (...) 
Na hipótese de boa gestão dos bens ou valores públicos, não se realizam as dimensões sancionatória e indenizatória do processo, mas tão-somente a dimensão política. O processo cumpre os fins de informar a coletividade da boa gestão da coisa pública e de declarar a quitação do gestor.
Aplicando-se os critérios previamente estabelecidos, o gestor, mesmo morto, será o titular das contas e, por conseguinte, o beneficiário da quitação. Será o titular das contas porque lhe foram confiados os deveres de bem gerir os recursos públicos e de prestar as contas. Tendo ele cumprido, em vida, esses deveres, terá contas julgadas regulares e ser-lhe-á devida a quitação.
Os Tribunais de Contas, então, deverão julgar as suas contas regulares, ou regulares com ressalvas, expedindo-lhe a quitação.
Portanto, diante de todo o exposto, entende-se que não há qualquer óbice ao julgamento das contas do mencionado responsável e, tampouco, a expedição de quitação por parte deste Tribunal.
Proposta de encaminhamento
Ante todo o exposto, submetem-se os autos à consideração superior, propondo:
I. levantar o sobrestamento do presente processo, em virtude do trânsito em julgado do TC Processo 020.159/2006-0 e do TC Processo 019.700/2005-4;
II. com fundamento nos arts. 1º, inciso I, 16, inciso I, 17 e 23, inciso I, da Lei 8.443/1992 c/c os arts. 1º, inciso I, 207 e 214, inciso I, do Regimento Interno, que sejam julgadas regulares as contas dos seguintes responsáveis, dando-lhes quitação plena: Ednalva Fernandes Costa de Morais, CPF XXX.253.851-XX; Eudes de Queiroz e Silva, CPF XXX.290.903-XX; João Bosco de Medeiros Dantas, CPF XXX.620.344-XX; José Carlos Leal, CPF XXX.528.161-XX; José da Cruz Rezende Filho, CPF XXX.604.291-XX; Lúcia Leite de Mesquita Wolney, CPF XXX.248.101-XX; Alexandre Lima, CPF XXX.993.756-XX; Aloísio Cezar Rabelo Machado, CPF XXX.183.311-XX; Eduardo Tadeu Vieira, CPF XXX.072.116-XX; Fernando Soares dos Santos, CPF XXX.273.501-XX; Iran Junqueira de Castro, CPF XXX.775.878-XX; Joaquim Arnoldo Pimentel Pinheiro, CPF XXX.691.101-XX; Luis Afonso Bermudez, CPF XXX.056.900-XX; Marilda Cardoso Gualberto, CPF XXX.787.201-XX; Mauro Henrique de Castro, CPF XXX.579.531-XX; Rita de Cassia Nonato Ribeiro, CPF XXX.139.961-XX; Timothy Martin Mulholland, CPF XXX.829.971-XX; e Wanderley da Silva,  CPF XXX.001.961-XX.
III. com fundamento nos arts. 1º, inciso I, 16, inciso II, 18 e 23, inciso II, da Lei 8.443/1992, c/c os arts. 1º, inciso I, 208 e 214, inciso II, do Regimento Interno, que sejam julgadas regulares com ressalva em face das falhas apontadas as contas dos responsáveis a seguir, dando-lhes quitação:  
a) Lauro Morhy (falecido) , Reitor da FUB, CPF XXX.287.841-XX (Constatações 5.1.2.1; 6.1.1.1; 6.2.1.1; e item I.7.4 desta Instrução) ; 
b) Érico Paulo Siegmar Weidle, Decano de Administração e Finanças, CPF XXX.007.520-XX (Constatações 5.1.1.1; 6.1.1.1; e 6.2.1.1) ; 
c) Noraí Romeu Rocco, Decana de Pesquisa e Pós-graduação, CPF XXX.653.208-XX (Constatações 5.1.1.1; 6.1.1.1; e 6.2.1.1) ; 
d) Francisco José Dantas, Gestor de Patrimônio, CPF XXX.872.381-XX (Constatações 8.1.1.1; 8.1.1.2; e 8.2.1.1) ;
e) Mauro Gama da Silva,  Encarregado do Almoxarifado, CPF XXX.016.861-XX (Constatações 8.1.1.1; 8.1.1.2; e 8.2.1.1) ;
f) Cláudio Bernardo Pedrosa de Freitas, Diretor do Hospital Universitário, CPF XXX.301.306-XX (Constatações 7.3.2.1; e 10.1.1.1) ;
g) José Sinval Mascarenhas da Silva, Chefe da Divisão de Orçamento e Finanças, CPF XXX.310.611-XX (Constatações 7.3.2.1; e 10.1.1.1) ;
h) Ângela Lima, Secretária-Geral de Recursos Humanos da FUB - CPF XXX.660.411-XX (Constatação 9.4.1.1) .
IV.  com fundamento no art. 1º, I c/c art. 16, III, b, da Lei 8.443/1992, que sejam julgadas irregulares as contas  da Senhora Romilda Guimarães Macarini, Diretora do Centro de Seleção e Promoção de Eventos (Cespe/UnB) , CPF XXX.089.181-XX (itens 44 a 48 desta instrução) ;
V. encaminhar cópia da deliberação que vier a ser proferida à Fundação Universidade de Brasília, esclarecendo que o conteúdo completo do relatório e voto podem ser obtidos no endereço www.tcu.gov.br/acordaos;
VI. encerrar o presente processo e arquivar os autos.
O Secretario de Controle Externo da Educação, acompanhando em parte as propostas do auditor, manifestou-se nos seguintes termos (peça 58) :
1.	Nos termos da delegação de competência dada pela Portaria-SecexEducação 3/2019, manifesto-me parcialmente de acordo com o exame técnico e a proposta de encaminhamento de peça precedente, considerando o que segue.
II
2.	Inicialmente, é preciso consignar que estes autos fazem parte de um conjunto de sete processos, abaixo listados, de prestação de contas da Fundação Universidade de Brasília (UnB) que se encontram sobrestados, originários da então Secretaria de Controle Externo da Educação, da Cultura e do Desporto e redistribuídos a esta 4ª Diretoria Técnica:
	N. do processo
	Exercício das contas
	Relator

	Processo 009.458/2002-0
	2001
	Benjamin Zymler

	Processo 010.594/2003-2
	2002
	Augusto Nardes

	Processo 020.151/2005-3
	2004
	Vital do Rêgo

	Processo 018.607/2006-3
	2005
	Vital do Rêgo

	Processo 018.824/2007-3
	2006
	Augusto Nardes

	Processo 020.524/2008-2
	2007
	Augusto Nardes

	Processo 015.304/2009-6
	2008
	Benjamin Zymler

3.	Após a atualização de informações, este e mais os TCs Processo 009.458/2002-0 e Processo 010.594/2003-2 foram instruídos e estão sendo encaminhados de forma conjunta para julgamento.
III
4.	Levando em conta o grande lapso temporal entre os fatos, ocorridos no ano de 2004, e o presente exame, adotou-se como diretriz que a avaliação deveria ser centrada nas ocorrências de maior gravidade narradas pela Controladoria-Geral da União (CGU) , e que eventualmente pudessem levar ao julgamento pela irregularidade das contas.
5.	Também optou-se por não sugerir nenhuma determinação, recomendação ou ciência de impropriedades, posto que poderiam ser ineficazes em razão da alteração da situação fática, de mudanças da legislação e de inovações jurisprudenciais, levando à intempestividade das medidas. 
IV
6.	Ainda, é preciso consignar que quando da autuação deste processo, a então vigente IN-TCU 47/2004 dispunha que o rol de responsáveis que teriam contas apreciadas pelo Tribunal seria composto por uma grande diversidade de gestores, desde o nível mais estratégico (no caso das Universidades, Reitor, Vice-Reitor e Pró-Reitores) até níveis operacionais (ordenadores de despesas em geral, encarregado do setor financeiro ou outro corresponsável por atos de gestão, encarregado do almoxarifado ou do material em estoque, encarregado do depósito de mercadorias e bens apreendidos, e outros) .
7.	Como se sabe, houve evolução da questão e nos últimos anos o Tribunal tem buscado reduzir o número de gestores que devem ter contas julgadas e, seguindo o espírito da IN-TCU 63/2010, só devem ser arrolados os integrantes do nível estratégico das unidades jurisdicionadas. 
8.	Como consta no Voto do relator Bruno Dantas no Acórdão 1878/2017-TCU-Primeira Câmara, em processo de contas anual os gestores de níveis intermediário e inferior não respondem pela gestão da unidade jurisdicionada como um todo. Na maioria das vezes, são arrolados face a ocorrências pontuais, e apenas sobre essas o Tribunal manifesta-se. Assim, não seria razoável supor que, por fatos isolados e sem uma visão global de sua gestão, fosse possível aplicar chancela de qualquer natureza a suas contas, seja regular, regular com ressalvas ou irregular. 
9.	Nesse contexto, considerando que ainda existem processos de prestação de contas autuados conforme a IN-TCU 47/2004 e também a anterior IN-TCU 12/1996, com vasto rol de responsáveis que hodiernamente não seriam arrolados, e levando em conta que tal sistemática não está expressamente prevista em Lei, mas em normativo inferior (Instrução Normativa) que trata de disciplinar, neste caso, o relacionamento entre o Tribunal e seus jurisdicionados (art. 2º, I, da Resolução-TCU 164/2003) , avalia-se que doravante cabe adotar, para apreciação das contas, a mens legis que passou a ser adotada em Instruções Normativas posteriores, a partir da IN-TCU 57/2008.
7.	Ou seja, o que ora se propõe é que na apreciação de processos de contas, ainda que autuados na vigência da IN-TCU 47/2004 ou anteriores, o rol de responsáveis seja atualizado nos termos da hoje vigente IN-TCU 63/2010, que exige apenas o dirigente máximo da unidade jurisdicionada, os membros de diretoria ou ocupante de cargo de direção no nível de hierarquia imediatamente inferior e sucessivo ao do dirigente máximo e os membros de órgão colegiado que seja responsável por ato de gestão que possa causar impacto na economicidade, eficiência e eficácia da gestão da unidade.
V
8.	Seguindo-se essa premissa, no presente processo devem ser retirados do rol de responsáveis os seguintes gestores: Alexandre Lima (CPF XXX.993.756-XX) , Diretor da Editora da UnB; Aloisio Cezar Rabelo Machado (CPF XXX.183.311-XX) , Diretor do Centro de Captação e Gestão de Recursos; Ângela Lima (CPF XXX.660.411-XX) , Secretária de Recursos Humanos; Claudio Bernardo Pedrosa de Freitas (CPF XXX.301.306-XX) , Diretor do Hospital Universitário de Brasília; Ednalva Fernandes Costa de Morais (CPF XXX.253.851-XX) , Diretora do Centro de Apoio ao Desenvolvimento Tecnológico Substituta; Eduardo Tadeu Vieira (CPF XXX.072.116-XX) , Secretário de Planejamento; Elana Ramos de Souza (CPF XXX.226.561-XX) , Secretária da Secretaria de Empreendimentos; Eudes de Queiroz e Silva (CPF XXX.290.903-XX) , Chefe do Serviço de Patrimônio Imobiliário; Fernando Soares dos Santos (CPF XXX.273.501-XX) , Diretor de Orçamento; Francisco José Dantas (CPF XXX.872.381-XX) , Gestor de Patrimônio e Licitações; Iran Junqueira de Castro (CPF XXX.775.878-XX) , Diretor da Faculdade de Educação Física; João Bosco de Medeiros Dantas (CPF XXX.620.344-XX) , Diretor de Contabilidade e Finanças Substituto; Joaquim Arnoldo Pimentel Pinheiro (CPF XXX.691.101-XX) , Prefeito do Campus; José Carlos Leal (CPF XXX.528.161-XX) , Encarregado do Setor Financeiro; José da Cruz Rezende Filho (CPF XXX.604.291-XX) , Diretor de Orçamento Substituto; José Sinval Mascarenhas da Silva (CPF XXX.310.611-XX) , Chefe da Divisão de Orçamento e Finanças do HUB; Lucia Leite de Mesquita Wolney (CPF XXX.248.101-XX) , Prefeita do Campus Substituta; Luis Afonso Bermudez (CPF XXX.056.900-XX) , Diretor do Centro de Apoio ao Desenvolvimento Tecnológico; Marilda Cardoso Gualberto (CPF XXX.787.201-XX) , Gestora de Finanças; Mauro Gama da Silva (CPF XXX.016.861-XX) , Encarregado do Almoxarifado; Mauro Henrique de Castro (CPF XXX.579.531-XX) , Diretor do Centro de Informática; Rita de Cássia Nonato Ribeiro (CPF XXX.139.961-XX) , Gestora de Finanças Substituta; Romilda Guimarães Macarini (CPF XXX.089.181-XX) , Diretora Geral do Cespe; Samuel Faria de Abreu (CPF XXX.804.371-XX) , Diretor de Contabilidade e Finanças; e Wanderley da Silva (CPF XXX.001.961-XX) , Secretário de Gestão Patrimonial.
9.	Conforme o Certificado e Parecer da CGU de peça 7, p. 23-28, alguns dos gestores acima (grifados) indicados tiveram opinião do órgão de Controle Interno pela irregularidade da gestão (em alguns dos casos em conjunto com o Reitor e Decanos, que na UnB correspondem aos Pró-Reitores) nos seguintes termos:
a)	Constatação 5.1.1.1 (precariedade dos mecanismos de controle dos cursos lato sensu - relatada da peça 5, p. 66, até a peça 6, p. 2) : Samuel Faria de Abreu, Diretor de Contabilidade e Finanças;
b)	Constatação 6.1.1.1 (recolhimento de receitas próprias fora da Conta Única do Tesouro Nacional, sem instituição de mecanismos de controle financeiro apropriados e sem apresentação das correspondentes prestações de contas - peça 6, p. 11-15) : Samuel Faria de Abreu;
c)	Constatação 6.2.1.1 (formalização de convênio, no valor aproximado de dez milhões, com descrição genérica de objeto, propiciando contratação irregular de força de trabalho para a Secretaria de Educação à Distância do Ministério da Educação (SEED/MEC) , agravados pela ausência de fiscalização e de apresentação de serviços e produtos contratados - peça 6, p. 15-24) : Samuel Faria de Abreu;
d)	Constatação 7.1.1.1 (irregularidade na aplicação e na prestação de contas de suprimento de fundos - Reincidência do Relatório 140014, referente à Avaliação da Gestão do Exercício de 2003 -peça 6, p. 24-26) ; Claudio Bernardo Pedrosa de Freitas, Diretor do Hospital Universitário de Brasília; e Jose Sinval Mascarenhas da Silva, Chefe da Divisão de Orçamento e Finanças do HUB;
e)	Constatação 9.1.1.1 (estrutura irregular de cargos e funções no Cespe - peça 6, p. 44-48) : Ângela Lima, Secretária de Recursos Humanos; e Romilda Guimarães Macarini, Diretora Geral do Cespe;
f)	Constatação 10.2.1.1 (irregularidades em compra realizada pelo Hospital Universitário de Brasília (HUB) por meio de Dispensa de Licitação - peça 7, p. 11-16) : Claudio Bernardo Pedrosa de Freitas e Jose Sinval Mascarenhas da Silva.
10.	Mesmo com a opinião da CGU pela irregularidade de um conjunto de oito responsáveis (peça 7, p. 23-24, item 3, que inclui gestores tanto de nível operacional como estratégico) , apenas o Reitor foi nominado no Pronunciamento Ministerial (peça 7, p. 29) . 
11.	Quanto às seis ocorrências que a CGU considerou na sua opinião pela irregularidade, a bem elaborada instrução de peça precedente analisou de forma pormenorizada cada questão, concluindo acertadamente que "as irregularidades noticiadas nas Constatações 5.1.1.1, 6.1.1.1, 6.2.1.1, 7.1.1.1 e 10.2.1.1 do RAG não justificam o julgamento pela irregularidade das contas" (peça 57, p. 15, item 87) .
VI
12.	Apenas em relação à Constatação 9.1.1.1 (estrutura irregular de cargos e funções no Cespe - peça 6, p. 44-48) , em conjunto com outros elementos, o auditor-instrutor considerou que subsistiria a irregularidade em relação à sra. Romilda Guimarães Macarini, Diretora Geral do Cespe, nestes termos contidos à peça 57 (grifos inseridos) : 
44. Deixa-se assente, todavia, que o Acórdão 1799/2016-TCU-Plenário, relator Vital do Rêgo, apesar das modificações, julgou irregulares as contas da Sra. Romilda Guimarães Macarini (CPF XXX.089.181-XX) , Diretora-Geral do Cespe, condenando-a em débito com o erário e aplicando a multa do art. 57, em razão de ter autorizado o pagamento de valores mensais fixos por parte do Cespe, entre os exercícios de 2001 a 2005, a título de prestação de serviços em concursos públicos e vestibulares, sem a devida comprovação da execução, em desacordo com os princípios da moralidade e da legalidade e com o previsto no art. 76-A, III, da Lei 8.112/1990, no art. 66 da Lei 8.666/1993, no art. 63, § 2º, III, da Lei 4.320/1964, e no art. 42 do Estatuto da Fubra.
45. Ademais, aplicou-se, ainda, a diversos gestores, inclusive à Sra. Romilda Guimarães Macarini, a multa do art. 58, II, da Lei 8.443/1992, por diversas impropriedades como, por exemplo, recebimento indevido de pagamentos por serviços extraordinários prestados ao Cespe, contratações indevidas de parentes, contratações diretas com inobservância da Lei 8.666/1993, omissão no exercício das atribuições inerentes ao seu cargo e manutenção de espaço físico para o funcionamento de escritório de representação do Cespe sem amparo legal.
46. Importa mencionar, ainda, o Acórdão 1799/2016-TCU-Plenário concluiu pela inabilitação, pelo prazo de oito anos, da Sra. Romilda Guimarães Macarini para o exercício de cargo em comissão ou função de confiança no âmbito da administração pública federal, com fulcro no art. 60 da Lei 8.443/1992 c/c o art. 270 do RITCU.
47. Ressalte-se que as irregularidades praticadas no Cespe também resultaram na instauração de Processo Administrativo Disciplinar (PAD) pelo Ministério da Educação, ensejando a demissão de servidores e, no caso da Sra. Romilda Guimarães Macarini, na conversão da exoneração em destituição de cargo em comissão, conforme cópia da publicação do Diário Oficial da União do dia 1/2/2010 (peça 31 do TC Processo 024.964/2010-7) ,
48. Diante de todo o exposto, no âmbito deste processo de contas anual (exercício de 2004) , considerando-se a gravidade das infrações cometidas pela Sra. Romilda Guimarães Macarini (CPF XXX.089.181-XX) propõe-se julgar irregulares suas contas com fulcro no art. 1º, I c/c art. 16, III, b e c, da Lei 8.443/1992.
13.	Não há dúvidas quanto à gravidade das condutas da sra. Romilda.
14.	Todavia, diverge-se do seu julgamento no presente processo de contas posto que, como antes tratado, se avalia que a sua função (Diretora Geral do Cespe) não se enquadra em nível estratégico da Universidade, considerando a gestão como um todo. 
15.	A prestação de contas trata, é preciso relembrar, da avaliação em nível mais estratégico da instituição, neste caso a Fundação Universidade de Brasília (UnB) , mediante a análise de como a unidade está estruturada, da definição de seus objetivos, de seu planejamento estratégico e de sua governança, além de privilegiar o exame dos resultados mais importantes para a sociedade. 
16.	Trazer a julgamento, no processo de contas da Universidade, a gestão de dirigentes de nível intermediário, como Diretores de Departamentos, prefeitos universitários, responsáveis por almoxarifados, e outros, vai de encontro à evolução do modelo que o Tribunal vem promovendo nos últimos anos.  
17.	Assim, a sra. Romilda (e todos os demais gestores indicados no item 8 acima) deve ser excluída da relação processual desta prestação de contas, sem que se proceda ao julgamento (regular, regular com ressalvas ou irregular) da sua gestão.
18.	Veja-se que em processos atuais, regulados pela IN-TCU 63/2010, certamente não haveria o julgamento do Diretor Geral do Cespe, e a possível irregularidade seria tratada em processo apartado ou mediante a sua inclusão no rol, apenas se apurada a ocorrência de ato previsto nas alíneas "b", "c" ou "d" do inciso III do art. 16 da LOTCU e que pudesse ensejar a responsabilização em conjunto com agente já arrolado (IN-TCU 63/2010, art. 11 e seus parágrafos) .
19.	No presente caso concerto, foi justamente o que aconteceu: as ações da sra. Romilda foram examinadas em processo específico, e sanções lhe foram aplicadas.
VII
20.	Assim, reforça-se a convicção de que os gestores de nível operacional, mesmo a sra. Romilda, não devem permanecer arrolados como responsáveis neste processo de contas.
21.	Por outro lado, devem permanecer arrolados como responsáveis neste processo de contas:
21.1.	o então Reitor Lauro Morhy (CPF XXX.287.841-XX, falecido) , o Vice-Reitor Timothy Martin Mulholland (CPF XXX.829.971-XX) , os Decanos (que na UNB correspondem aos Pró-Reitores) Doris Santos de Faria (CPF XXX.797.667-XX) , Érico Paulo Siegmar Weidle (CPF XXX.007.520-XX) , Ivan Marques de Toledo Camargo (CPF XXX.411.481-XX) , Noraí  Romeu Rocco (CPF XXX.653.208-XX) , Sylvio Quezado de Magalhães (CPF XXX.243.021-XX) e Therese Hofmann Gatti Rodrigues da Costa (CPF XXX.354.911-XX) , identificados à peça 1, p. 5; e 
21.2.	os seguintes membros de órgãos colegiados responsáveis por atos de gestão, definidos em lei, regulamento ou estatuto: Antônio Cechelli de Mattos Paiva (CPF XXX.089.498-XX, falecido) , Carlos Alberto Rodrigues da Cunha (CPF XXX.759.046-XX, falecido) , Carolina Martuscelli Bori (CPF XXX.029.708-XX, falecida) , Flávio Rabelo Versiani (CPF XXX.481.296-XX) , Gileno Fernandes Marcelino (CPF XXX.283.628-XX) , Inocêncio Martires Coêlho (CPF XXX.802.841-XX) e Jacques Rocha Velloso (CPF XXX.960.687-XX) , listados à peça 1, p. 4.
VIII
22.	Tratada da questão do rol de responsáveis, quanto ao mérito propriamente desta prestação de contas nada mais se acresce à diligente instrução de peça 57.
23.	Quanto ao ponto mais relevante deste processo, relacionado com a opinião da CGU para que as contas de oito gestores fossem julgadas como irregulares, anui-se ao exame técnico e conclusões da peça precedente, à exceção quanto ao julgamento dos responsáveis de nível operacional - como antes tratado.
24.	Assim, cabe tão somente julgar como regulares com ressalvas as contas do Reitor, do Decano de Administração e Finanças e da Decana de Pesquisa e Pós-graduação; para os demais arrolados, a proposta é de julgamento pela regularidade.
25.	Cabe consignar que a par das dificuldades inerentes a retomar a análise de fatos ocorridos a 16 anos, o auditor-instrutor examinou detidamente cada uma das ocorrências narradas pela CGU que, como se sabe, possui sistemática de monitoramento de suas recomendações por meio do Plano de Providências Permanente, levando a crer que as impropriedades podem já não mais subsistir.
26.	Por fim, dado o lapso de tempo desde então, as diferentes gestões que passaram pela Universidade, as alterações normativas, a evolução da jurisprudência, as variadas ações de controle realizadas tanto pelo Tribunal como pela CGU ou outros órgãos, bem como o nítido aperfeiçoamento em termos de governança e controles que as Instituições Federais de Ensino vem passando nos últimos anos, entende-se como inadequado formular qualquer tipo de determinação corretiva, recomendação ou cientificação à UnB.  
27.	Bastará que os atuais gestores da Universidade recebam a deliberação que vier a ser proferida para avaliarem as questões tratadas no processo e verificar as situações atuais e, sendo o caso, adotarem as medidas eventualmente necessárias, nos termos da legislação e dos princípios jurídico-administrativos, em observância ao princípio da autotutela da administração pública.  
IX
28.	Por fim, considerando que recentemente esta SecexEducação, em parceria com a Semec, a Seproc e a STI, concluiu a implantação da plataforma Conecta-TCU em todas as 68 Universidades federais, possibilitando a melhor utilização dos serviços digitais do Tribunal e tornando mais célere, econômico e eficiente o acesso das instituições às deliberações, comunicações e autos processuais, adotar-se-á encaminhamento padrão informando quanto a esta possibilidade.
X
29.	Diante de todo o exposto, em substituição aos encaminhamentos propostos na peça precedente, item 207, apresentam-se as seguintes sugestões à consideração do Exmo. Sr. Ministro-relator:
29.1.	levantar o sobrestamento destes autos;
29.2.	excluir do rol de responsáveis desta prestação de contas, por aplicação da IN-TCU 63/2010, os seguintes gestores: Alexandre Lima (CPF XXX.993.756-XX) , Aloisio Cezar Rabelo Machado (CPF XXX.183.311-XX) , Ângela Lima (CPF XXX.660.411-XX) , Claudio Bernardo Pedrosa de Freitas (CPF XXX.301.306-XX) , Ednalva Fernandes Costa de Morais (CPF XXX.253.851-XX) , Eduardo Tadeu Vieira (CPF XXX.072.116-XX) , Elana Ramos de Souza (CPF XXX.226.561-XX) , Eudes de Queiroz e Silva (CPF XXX.290.903-XX) , Fernando Soares dos Santos (CPF XXX.273.501-XX) , Francisco José Dantas (CPF XXX.872.381-XX) , Iran Junqueira de Castro (CPF XXX.775.878-XX) , João Bosco de Medeiros Dantas (CPF XXX.620.344-XX) , Joaquim Arnoldo Pimentel Pinheiro (CPF XXX.691.101-XX) , José Carlos Leal (CPF XXX.528.161-XX) ,  José da Cruz Rezende Filho (CPF XXX.604.291-XX) , José Sinval Mascarenhas da Silva (CPF XXX.310.611-XX) , Lucia Leite de Mesquita Wolney (CPF XXX.248.101-XX) , Luis Afonso Bermudez (CPF XXX.056.900-XX) , Marilda Cardoso Gualberto (CPF XXX.787.201-XX) , Mauro Gama da Silva (CPF XXX.016.861-XX) , Mauro Henrique de Castro (CPF XXX.579.531-XX) , Rita de Cássia Nonato Ribeiro (CPF XXX.139.961-XX) , Romilda Guimarães Macarini (CPF XXX.089.181-XX) , Samuel Faria de Abreu (CPF XXX.804.371-XX) , e Wanderley da Silva (CPF XXX.001.961-XX) ;
29.3.	com fundamento nos arts. 1º, inciso I, 16, inciso I, 17 e 23, inciso I, da Lei 8.443/1992 c/c os arts. 1º, inciso I, 207 e 214, inciso I, do Regimento Interno, que sejam julgadas regulares as contas de: Antônio Cechelli de Mattos Paiva (CPF XXX.089.498-XX) , Carlos Alberto Rodrigues da Cunha (CPF XXX.759.046-XX, falecido) , Carolina Martuscelli Bori (CPF XXX.029.708-XX) , Doris Santos de Faria (CPF XXX.797.667-XX) , Flávio Rabelo Versiani (CPF XXX.481.296-XX) , Gileno Fernandes Marcelino (CPF XXX.283.628-XX) , Inocêncio Martires Coêlho (CPF XXX.802.841-XX) , Ivan Marques de Toledo Camargo (CPF XXX.411.481-XX) , Jacques Rocha Velloso (CPF XXX.960.687-XX) , Sylvio Quezado de Magalhães (CPF XXX.243.021-XX) , Therese Hofmann Gatti Rodrigues da Costa (CPF XXX.354.911-XX) e Timothy Martin Mulholland (CPF XXX.829.971-XX) , dando-lhes quitação plena;
29.4.	com fundamento nos arts. 1º, inciso I, 16, inciso II, 18 e 23, inciso II, da Lei 8.443/1992, c/c os arts. 1º, inciso I, 208 e 214, inciso II, do Regimento Interno, que sejam julgadas regulares com ressalva, as contas dos responsáveis abaixo indicados, dando-lhes quitação, em face das Constatações apontadas no Relatório de Auditoria de Gestão da CGU nº 160076:
a)	Lauro Morhy (CPF XXX.287.841-XX) : Constatações 5.1.2.1 (ausência de respaldo legal para as atividades de Unidades Administrativas da FUB) , 6.1.1.1 (recolhimento de receitas próprias fora da Conta Única do Tesouro Nacional) ; e 6.2.1.1 (formalização de convênio com descrição genérica de objeto propiciando contratação irregular de força de trabalho para a Secretaria de Educação à Distância do Ministério da Educação (SEED/MEC) , agravados pela ausência de fiscalização e de apresentação de serviços e produtos contratados) ;
b)	Érico Paulo Siegmar Weidle (CPF XXX.007.520-XX) : Constatações 5.1.1.1 (precariedade dos mecanismos de controle dos cursos lato sensu) ; 6.1.1.1 e 6.2.1.1; e 
c)	Noraí Romeu Rocco (CPF XXX.653.208-XX) : Constatações 5.1.1.1; 6.1.1.1; e 6.2.1.1;
29.5.	encaminhar cópia da deliberação que vier a ser proferida à Fundação Universidade de Brasília, esclarecendo que o conteúdo completo do relatório e voto podem ser obtidos no endereço www.tcu.gov.br/acordaos e que os autos processuais podem ser integralmente acessados pelos servidores com perfil de Legitimados por meio da plataforma Conecta-TCU; e
29.6.	arquivar o presente processo.
O Ministério Público junto ao TCU manifestou-se nos seguintes termos (peça 59) :
	Trata-se de prestação de contas anual da Fundação Universidade de Brasília (FUB) , relativa ao exercício de 2004. Estes autos encontravam-se sobrestados aguardando a apreciação do TC Processo 019.700/2005-4 e do TC Processo 020.159/2006-0, conforme determinado pelo Acórdão 4340/2009-TCU-Plenário, alterado pelo Acórdão 5892/2009-TCU-Plenário.
Após a realização de diligência, a unidade técnica elaborou a instrução nas peças 22, p. 40-58, e 23, p. 1-11, por meio da qual analisou as constatações apresentadas no relatório de auditoria da Controladoria-Geral da União (CGU) . De acordo com o encaminhamento sugerido, parte das contas encontrava-se em condições de serem julgadas regulares ou regulares com ressalvas, enquanto alguns dos responsáveis deveriam aguardar julgamento após a apreciação dos processos acima mencionados. 
Por meio do parecer na peça 23, p. 13, manifestei entendimento no sentido de que outros responsáveis arrolados poderiam ter implicações resultantes da análise em curso nos processos sobrestantes, razão pela qual seria mais prudente aguardar seu desfecho para julgar as contas de todos os gestores.
Estes autos foram submetidos à apreciação do Tribunal e, por meio do Acórdão 4340/2009-TCU-Plenário, com as alterações empreendidas por meio do Acórdão 5892/2009-TCU-Plenário, foram expedidas determinações atinentes às constatações já examinadas e ao sobrestamento dos autos. Registro que parte dos apontamentos da CGU para os quais o certificado de auditoria indicava a irregularidade das contas dos responsáveis não ensejou a adoção de medidas adicionais quando da análise inicial e o exame efetuado na última instrução de mérito corroborou tal perspectiva. 
A constatação 6.1.1.1 corresponde a situação semelhante à analisada no TC Processo 009.594/2007-2, em que este Tribunal, embora tenha aplicado multa a responsáveis em razão de irregularidades na movimentação de receitas na conta única do Tesouro Nacional, reformou posteriormente a decisão proferida e excluiu a sanção.
A irregularidade descrita no item 6.2.1.1, atinente ao Convênio 2/2003, firmado com o Ministério da Educação, foi examinada no TC Processo 007.086/2005-8, relativo às contas da Secretaria de Educação à Distância do Ministério da Educação, ocasião em que foi realizada audiência de responsável, mas não houve penalização em razão da falha.
No que se refere à estrutura irregular de cargos no Centro de Seleção e Promoção de Eventos (Cespe) , constatação 9.1.1.1, inseriu-se no bojo do exame feito no TC Processo 024.964/2010-7 que, conforme será relatado adiante, resultou em condenação ao ressarcimento de débito e na aplicação de sanções. 
O TC Processo 019.700/2005-4, relativo a representação tratando de irregularidades no Convênio 1.326/2004, foi apreciado por meio do Acórdão 1026/2007-TCU-Plenário, que aplicou multa aos Srs. Valdi Camarcio Bezerra e Lauro Morhy. Em sede de embargos a que foram atribuídos efeitos infringentes, foi proferido o Acórdão 2190/2009-TCU-Plenário, que excluiu a multa aplicada ao Sr. Lauro Morhy.
O TC Processo 020.159/2006-0 foi convertido no TC Processo 024.964/2010-7, tomada de contas especial que apurou irregularidades na aplicação de recursos federais pelo Cespe. Consoante decidido por meio do Acórdão 1799/2016-TCU-Plenáriolenário, as contas foram julgadas irregulares, condenando ao ressarcimento de débito responsáveis entre os quais se encontra a Sra. Romilda Guimarães Macarini, arrolada nestes autos. A gestora também foi penalizada com multa e inabilitação para o exercício de cargo ou função de confiança na administração pública federal.
Apreciados os processos sobrestantes, a unidade técnica voltou a instruir os autos, rememorando as constatações já examinadas nas peças 22, p. 40-52, e 23, p. 1-11, e avaliando o impacto do TC Processo 019.700/2005-4 e do TC Processo 024.964/2010-7 nestas contas. O auditor responsável pela instrução propõe julgar irregulares as contas da Sra. Romilda Guimarães Macarini, regulares com ressalvas as contas dos responsáveis indicados no item III do encaminhamento e regulares as dos demais. Por sua vez, o Diretor Técnico sugere a exclusão de responsáveis do rol, mediante aplicação de instrução normativa não vigente à época, o que, no mérito, excluiria o julgamento pela irregularidade das contas da Sra. Romilda Guimarães Macarini.
De minha parte, manifesto anuência à proposta formulada pelo auditor.
No que se refere à exclusão de responsáveis do rol, não vislumbro necessidade, tampouco respaldo para a adoção da medida. A norma aplicável a estas contas anuais é a Instrução Normativa 47/2004, cujo teor quanto à indicação daqueles que devem ter suas contas julgadas alcança desde o nível hierárquico mais alto até os ordenadores de despesas em instâncias inferiores.
De fato, a Instrução Normativa 63/2010 reduziu significativamente o rol de responsáveis em contas anuais, buscando, em consonância com o novo entendimento então vigente no Tribunal, privilegiar a macroavaliação da gestão. Entretanto, tal fato não constitui razão para se aplicar retroativamente a norma, sobretudo num cenário em que a medida redundaria na exclusão de julgamento pela irregularidade das contas de gestora arrolada nestes autos.
Nesse sentido, não há motivos para ajustes na proposta elaborada pelo auditor, a qual se encontra aderente à Instrução Normativa 47/2004.
Quanto ao mérito, não obstante meu posicionamento sobre a necessidade de sobrestar as contas de todos os responsáveis quando da primeira análise, já havia externado concordância com a proposta submetida pela unidade técnica (peça 23, p. 13) . Neste momento processual, a análise da SecexEducação demonstrou que apenas as contas Sra. Romilda Guimarães Macarini sofreram reflexo do TC Processo 024.964/2010-7, haja vista sua condenação em débito, a aplicação de multa dele decorrente e a inabilitação para o exercício de cargo ou função de confiança na administração pública federal.
A meu ver, a gravidade das condutas atribuídas à responsável na referida tomada de contas especial, consistentes no recebimento indevido de pagamentos por serviços extraordinários prestados ao Cespe, contratação indevida de parentes e contratações diretas com inobservância da Lei 8.666/1993, entre outros, motivam o julgamento pela irregularidade nestes autos. Importa consignar que não é necessário abrir novo contraditório à Sra. Romilda Guimarães Macarini, tendo em vista o teor da Súmula TCU 288, abaixo reproduzido:
O julgamento pela irregularidade de contas ordinárias ou extraordinárias prescinde de nova audiência ou citação em face de irregularidades pelas quais o responsável já tenha sido ouvido em outro processo no qual lhe tenha sido aplicada multa ou imputado débito.
Diante do exposto, este membro do Ministério Público de Contas manifesta-se de acordo com a proposta na peça 57.
É o relatório.

não há.

Procurador Sergio Ricardo Costa Caribé.

PRESTAÇÃO de contas. fundação universidade brasília (fub). CONTAS regulares, regulares com ressalva, IRREGULARes.

PRESTAÇÃO DE CONTAS (PC)

Secretaria de Controle Externo da Educação (SecexEducação).

Trata-se de prestação de contas anuais da Fundação Universidade Brasília (FUB) , entidade vinculada ao Ministério da Educação (MEC) , relativa ao exercício de 2004.
Os presentes autos foram sobrestados em 2009, por força do Acórdão 4.340/2009, alterado pelo Acórdão 5892/2009-TCU-Plenário. Consoante tais decisões, aguardava-se a apreciação dos processos TC Processo 019.700/2005-4 e TC Processo 020.159/2006-0, cujos resultados poderiam impactar o julgamento dessas contas. Uma vez relatados, pode este Tribunal dar continuidade ao presente processo.
Em razão do longo período de tempo decorrido desde àquela gestão, relativa a 2004, a Secretaria de Controle Externo da Educação (SecexEducação) adotou como diretriz que a avaliação deveria ser centrada nas ocorrências de maior gravidade narradas no Relatório de Auditoria da Controladoria-Geral da União (CGU) e que eventualmente pudessem levar ao julgamento pela irregularidade das contas. Nesse sentido, foram analisados seis atos de gestão considerados irregulares pelo Controle Interno, quais sejam:
precariedade dos mecanismos de controle dos cursos lato sensu (Constatação 5.1.1.1, peça 5, p. 66-peça 6, p.2) ;
recolhimento de receitas próprias fora da Conta Única do Tesouro Nacional, sem instituição de mecanismos de controle financeiro apropriados e sem apresentação das correspondentes prestações de contas (Constatação 6.1.1.1, peça 6, p. 11-15) ;
formalização de convênio (Siafi 480137) , no valor aproximado de dez milhões, com descrição genérica de objeto, propiciando contratação irregular de força de trabalho para a Secretaria de Educação à Distância do Ministério da Educação (SEED/MEC) , agravados pela ausência de fiscalização e de apresentação de serviços e produtos contratados (Constatação 6.2.1.1, peça 6, p. 15-24) ;
irregularidade na aplicação e na prestação de contas de suprimento de fundos - (Constatação 7.1.1.1, peça 6, p. 24-26) ;
estrutura irregular de cargos e funções no Cespe (Constatação 9.1.1.1, peça 6, p. 44-48) ; e
irregularidades em compra realizada pelo Hospital Universitário de Brasília (HUB) por meio de dispensa de licitação (Constatação 10.2.1.1, peça 7, p. 11-16) .
As irregularidades referentes às alíneas "d" e "f" já haviam sido afastadas em etapa processual anterior (peça 23, p.1-5) . Após a auditoria das contas do exercício de 2005, a equipe verificou que algumas falhas foram corrigidas pela FUB, sendo desnecessária a adoção de outras providências. Já a irregularidade referente à alínea "e" deu origem ao mencionado TC Processo 020.159/2006-0, cujos resultados detalharei adiante.
Restava, portanto, tratar das irregularidades referentes às alíneas "a", "b" e "c", todas relativas ao relacionamento de Instituições Federais de Ensino Superior e suas Fundações de Apoio. Em resumo, constatou-se:
que, no funcionamento dos cursos e desenvolvimento institucional da entidade, não foram estabelecidas normas direcionadas à orientação, acompanhamento, fiscalização da gestão financeira e a aplicação adequada e regular dos recursos geridos;
que os cursos de pós-graduação foram implementados em desacordo com princípios da administração pública, fragilizando os controles de receitas próprias da FUB, uma vez que os recursos não transitavam pela Conta Única do Tesouro; e
 que o citado convênio serviu apenas para viabilizar a contratação da Fundação de Empreendimentos Científicos e Tecnológicos (Finatec) , fundação de apoio que, por sua natureza de pessoa jurídica de direito privado, poderia mais facilmente viabilizar as contratações de pessoal de interesse da Secretaria de Educação à Distância do Ministério da Educação (SEED/MEC) .
Em razão de tais irregularidades, a SecexEducação propõe ressalvar as contas do Sr. Lauro Morhy, então reitor, quanto às constatações 6.1.1.1 e 6.2.1.1 (alíneas "b" e "c") , e ressalvar as contas do Sr. Érico Paulo Siegmar Weidle e da Sra. Noraí Romeu Rocco, que à época ocupavam as funções de Decano de Administração e Finanças e Decana de Pesquisa e Pós-graduação, respectivamente, em razão das três constatações. Esclareço que, no âmbito da FUB, os decanos exercem função equivalente à de pró-reitores.
Acompanho as propostas da SecexEducação. Entendo que o julgamento pela irregularidade das contas, como havia proposto a CGU, seria medida de extremo rigor. A jurisprudência sobre tais temas ainda estava se consolidando em 2004 e ocorreram muitas alterações de normativo desde então. 
Ademais, a carência de pessoal da SEED/MEC foi considerada pelo TCU quando da apreciação das contas daquela unidade jurisdicionada, servindo para atenuar a responsabilidade dos gestores, os quais não tiveram suas contas julgadas irregulares, consoante Acórdão 3246/2007-TCU-Primeira Câmara. 
Por oportuno, ressalvo que alterações normativas posteriores modificaram alguns dos entendimentos a respeito da relação entre Instituições Federais de Ensino Superior e suas Fundações de Apoio, a exemplo da Lei 12.863 de 2013. Na proposição das ressalvas, contudo, considero a legislação e a jurisprudência até então vigentes.
II
Além das seis ocorrências que, de acordo com a CGU, deveriam levar ao julgamento das contas pela irregularidade, a SecexEducação analisou outras falhas de menor gravidade apontadas pelo Controle Interno. Ao fim, propôs aposição de ressalva nas contas de outros cinco responsáveis, quais sejam:
do Sr. Francisco José Dantas, Gestor de Patrimônio, e do Sr. Mauro Gama da Silva, Encarregado do Almoxarifado, por descumprimento das orientações normativas relacionadas aos itens 4 e 8 da IN-Sedap 205/88, da Secretaria de Administração Pública da Presidência da República, que tratam, respectivamente, da armazenagem e dos inventários físicos (Constatações 8.1.1.1; 8.1.1.2; e 8.2.1.1) ;
da Sra. Ângela Lima, Secretária-Geral de Recursos Humanos da FUB, pela intempestividade e ineficácia das providências a seu cargo com vistas ao andamento dos processos de sindicâncias e à apuração dos crimes de furto, identificação dos responsáveis, quantificação do dano e ao imediato ressarcimento ao Erário (Constatação 9.4.1.1) ; 
do Sr. Cláudio Bernardo Pedrosa de Freitas, Diretor do Hospital Universitário (HUB) , e do Sr. José Sinval Mascarenhas da Silva, Chefe da Divisão de Orçamento e Finanças, por pagamentos de faturas com atraso superior a noventa dias na execução dos contratos relacionados ao HUB (Constatação 7.3.2.1) .
Acompanho as propostas da SecexEducação quanto a esses gestores e adoto seus fundamentos como minhas razões de decidir. A análise mostrou que tais condutas não foram suficientemente graves para a irregularidade das contas desses gestores.
III
Por fim, importa ainda considerar para o julgamento das contas da FUB os resultados dos mencionados processos que sobrestavam essas contas (TC Processo 019.700/2005-4 e TC Processo 020.159/2006-0) e também daqueles que foram apensados a este.
De início, informo que o desdobramento das questões tratadas nos processos apensados não deve ter reflexo no julgamento das contas em exame (TCs Processo 016.776/2003-2, Processo 011.091/2004-6, Processo 008.648/2005-4, 10.140/2005-6, Processo 021.313/2005-8, Processo 020.157/2006-5 e Processo 020.379/2006-3) .
Do mesmo modo, o TC Processo 019.700/2005-4 também não. O processo tratou de representação para a apurar possíveis irregularidades no âmbito do Convênio 1.326/2004, firmado entre a Fundação Nacional de Saúde (Funasa) , concedente, e a Fundação Universidade de Brasília, convenente. O objetivo do ajuste era estabelecer parceria e cooperação técnica para a execução de ações complementares de atenção integral à saúde indígena, no âmbito do distrito especial indígena Yanomani. 
As irregularidades apuradas diziam respeito à discrepância entre as finalidades estatutárias da FUB e a sua atuação no âmbito do convênio. Constatou-se que a maior parte dos pagamentos realizados com recursos do acordo destinaram-se a gastos com pessoal terceirizado, descaracterizando a atividade voltada à extensão.
No âmbito desse processo, o Sr. Lauro Morhy, ex-reitor da FUB, chegou a ser apenado com multa, assim como o ex-presidente da Funasa à época, com fundamento no art. 58, inciso II, da Lei 8.443/1992 (Acórdão 1026/2007-TCU-Plenário) . A responsabilidade, contudo, foi afastada em sede de embargos a que foram atribuídos efeitos infringentes (Acórdão 2190/2009-TCU-Plenário) . Não há, portanto, desdobramentos do TC Processo 019.700/2005-4 nestes autos.
O TC Processo 020.159/2006-0, por sua vez, foi convertido em tomada de contas especial, em desfavor de diversos responsáveis, dentre os quais, estão arrolados na presente conta: o Sr. Érico Paulo Siegmar Weidle, Decano de Administração e Finanças, e a Sra. Romilda Guimarães Macarini, Diretora-geral do Cespe (TC Processo 024.964/2010-7) . O processo foi apreciado por meio do Acórdão 1799/2016-TCU-Plenário, que julgou irregulares as contas da Sra. Romilda Guimarães Macarini, em razão de ter autorizado o pagamento de valores mensais fixos por parte do Cespe, entre os exercícios de 2001 a 2005, a título de prestação de serviços em concursos públicos e vestibulares, sem a devida comprovação da execução, em desacordo com os princípios da moralidade e da legalidade e com o previsto no art. 76-A, inciso III, da Lei 8.112/1990, no art. 66 da Lei 8.666/1993, no art. 63, § 2º, inciso III, da Lei 4.320/1964, e no art. 42 do Estatuto da Fubra. A responsável foi condenada em débito com o erário, recebeu a multa do art. 57 e foi inabilitada para o exercício de cargo ou função de confiança na administração pública federal por oito anos.
A mesma gestora e outros funcionários da FUB ainda foram apenados com a multa prevista no art. 58 da Lei 8.443/1992, por diversas impropriedades, tais como: recebimento indevido de pagamentos por serviços extraordinários prestados ao Cespe, contratações indevidas de parentes, contratações diretas com inobservância da Lei 8.666/1993, omissão no exercício das atribuições inerentes ao seu cargo e manutenção de espaço físico para o funcionamento de escritório de representação do Cespe sem amparo legal.
Em razão da gravidade das condutas, o auditor da SecexEdecução propôs julgar irregulares as contas da Sra. Romilda Guimarães Macarini, com fulcro no art. 1º, inciso I, c/c art. 16, inciso III, alíneas "b" e "c", da Lei 8.443/1992. A proposta foi acompanhada pelo representante do MPTCU.
O Secretário da unidade técnica, por outro lado, sugere uma redução do rol de responsáveis, nos termos dos normativos de prestação de contas mais recentes, a exemplo da Instrução Normativa 63/2010, de modo que a Sra. Romilda Guimarães Macarini não deveria ter suas contas julgadas.
Entendo, assim como o auditor e como MPTCU, que o mais prudente é utilizar o normativo vigente à época, qual seja, Instrução Normativa 47/2004, de modo que a Sra. Romilda Guimarães Macarini deve ter suas contas julgadas irregulares. Deixo de propor a aplicação de multa nestes autos, uma vez que a gestora já foi apenada no âmbito do TC Processo 024.964/2010-7, de modo a evitar bis in iden.
Além disso, considerando também as diferentes gestões que passaram pela Universidade, as alterações normativas, a evolução da jurisprudência, as variadas ações realizadas pelos órgãos de controle, bem como o aperfeiçoamento em termos de governança e controles que as Instituições Federais de Ensino vêm passando nos últimos anos, acompanho a sugestão da SecexEducação de não formular qualquer tipo de determinação corretiva, recomendação ou ciência de impropriedades.
Nesse contexto, em que estamos apreciando contas relativas à gestão de 2004, aproveito para reforçar a importância das recentes ações desenvolvidas pelo TCU, que tratam da desburocratização de processos internos. Destaco, em especial, a Instrução Normativa 84/2020, a qual estabelece novas normas para a tomada e prestação de contas dos administradores e responsáveis da administração pública federal.
O normativo buscou racionalizar e simplificar esse instrumento de controle para, dentre outros objetivos, aumentar a transparência, a credibilidade e a utilidade das contas públicas. Espera-se que, ao longo dos anos, todo esse processo ganhe dinamismo e contribua com o aprimoramento da gestão orçamentária, financeira e patrimonial das unidades jurisdicionadas.
Diante do exposto, VOTO pela adoção da minuta de acórdão que trago à consideração deste colegiado.
TCU, Sala das Sessões Ministro Luciano Brandão Alves de Souza, em 9 de junho de 2020.
Ministro VITAL DO RÊGO 
Relator